ACORDAO-COMPLETO-2567946

ACÓRDÃO 3569/2023 ATA 15/2023 - SEGUNDA CÂMARA

VISTOS, relatados e discutidos estes autos de Representação formulada pela empresa SNA - Comércio de Ferramentas Ltda. - ME, nos termos do § 1º do art. 113 da Lei 8.666/1993, com pedido de cautelar, sobre possíveis irregularidades no Edital do Pregão Eletrônico 25/2018 para registro de preços, promovido pela 21ª Companhia de Engenharia de Construção do Comando do Exército, para aquisição de materiais gráficos diversos e brindes, no valor estimado de R$ 11.631.830,76, 
ACORDAM os Ministros do Tribunal de Contas da União, reunidos em Sessão da 2ª Câmara, ante as razões expostas pelo Relator, em:
9.1. aplicar, individualmente, aos responsáveis a seguir especificados a multa prevista no art. 58, inciso II, da Lei 8.443/1992, nos valores abaixo indicados, fixando-lhes o prazo de 15 (quinze) dias, a contar da respectiva notificação, para comprovarem, perante o Tribunal (art. 214, inciso III, alínea "a", do Regimento Interno/TCU) , o recolhimento da dívida ao Tesouro Nacional, atualizada monetariamente desde a data do presente Acórdão até a do efetivo recolhimento, caso paga após o vencimento, na forma da legislação em vigor;
	Orivaldo Ibiapina da Silva
	R$ 10.000,00

	Higor Donaldo Santos de Freitas
	R$ 10.000,00

	Duílio Sales Garcia
	R$ 10.000,00

	José de Oliveira Melo Filho
	R$ 7.000,00

	Armando Vieira de Matos Neto
	R$ 7.000,00

9.2. autorizar, caso requerido, nos termos do art. 26 da Lei 8.443/1992 c/c o art. 217 do Regimento Interno/TCU, o parcelamento da dívida em até 36 (trinta e seis) parcelas mensais e sucessivas, atualizadas monetariamente, esclarecendo aos responsáveis que a falta de pagamento de qualquer parcela importará no vencimento antecipado do saldo devedor, sem prejuízo das demais medidas legais;
9.3. autorizar, desde logo, a cobrança judicial da dívida, caso não atendidas as notificações, nos termos do art. 28, inciso II, da Lei 8.443/1992; 
9.4. com fulcro no art. 9º, inciso I, da Resolução/TCU 315/2020, dar ciência à 21ª Companhia de Engenharia de Construção do Comando do Exército das seguintes falhas identificadas no Pregão Eletrônico 25/2018, para que sejam adotadas medidas internas com vistas à prevenção de outras ocorrências semelhantes:
9.4.1. realização de pesquisa de mercado exclusivamente junto a potenciais fornecedores, sem considerar contratações similares realizadas pela Administração Pública, propiciando a ocorrência de substancial sobrepreço no orçamento estimado da licitação;
9.4.2. dimensionamento inadequado dos quantitativos previstos no Termo de Referência do aludido certame;
9.4.3. desconsideração das recomendações contidas em parecer jurídico, dando continuidade a um certame em que foram detectadas irregularidades; 
9.4.4. recusa indevida de propostas e desclassificação sumária de licitantes, com caracterização de restrição à competitividade do certame;
9.4.5. condução do pregão eletrônico por outra pessoa que não era o pregoeiro oficial do certame, com utilização indevida do token do pregoeiro;
9.5. encaminhar cópia deste Acórdão à Representante e ao Centro de Controle Interno do Exército, para ciência, bem como ao Ministério Público Militar, para adoção de providências que possa julgar necessárias, em especial por conta de eventuais transgressões disciplinares observadas no âmbito destes autos; e
9.6. arquivar o presente processo, nos termos do art. 169, inciso III, do Regimento Interno/TCU.

Representação formulada pela empresa SNA  Comércio de Ferramentas Ltda.  ME, acerca de irregularidades no Pregão Eletrônico, promovido pela 21ª Companhia de Engenharia de Construção do Comando do Exército, para aquisição de materiais gráficos diversos e brindes.

Segunda Câmara

21ª Companhia de Engenharia de Construção do Comando do Exército.

3. Representante: SNA - Comércio de Ferramentas Ltda. - ME (CNPJ 14.756.414/0001-50).

13.1. Ministros presentes: Vital do Rêgo (Presidente) e Aroldo Cedraz.
13.2. Ministro-Substituto convocado: Marcos Bemquerer Costa (Relator).

MARCOS BEMQUERER

Cuidam os autos da representação formulada pela empresa SNA - Comércio de Ferramentas Ltda. - ME, nos termos do § 1º do art. 113 da Lei 8.666/1993, com pedido de cautelar, sobre possíveis irregularidades no Edital do Pregão Eletrônico 25/2018 para registro de preços, promovido pela 21ª Companhia de Engenharia de Construção do Comando do Exército, para aquisição de materiais gráficos diversos e brindes, no valor estimado de R$ 11.631.830,76 (peça 1, p.1) . 
2.	Acerca do objeto do certame que está sendo questionado pela empresa representante, é importante ressaltar que se trata de aquisições de materiais gráficos e brindes efetuadas em benefício da 21ª Companhia de Engenharia de Construção (R$ 7.984.350,40) , da 2ª Brigada de Infantaria na Selva - Bda Inf Sl (R$ 3.602.674,32) e do Hospital da Guarnição de São Gabriel da Cachoeira - HGuSGC (R$ 65.365,80) .
3.	A representante, em síntese, alegou que no âmbito do aludido certame:
	3.1. o prazo para interposição de intenção de recurso iniciou-se às 7:48:13 do dia 1º/3/2019, fora do horário comercial, sem aviso prévio do pregoeiro de que seria aberto nesse horário, tendo durado apenas 32 minutos, sendo que tal situação a impediu de recorrer das decisões do pregoeiro;
	3.2.  houve desclassificação indevida de licitantes e, mais especificamente no seu caso, violação do disposto no item 9.3.12 do edital, pois o prazo para apresentação dos comprovantes ambientais dispostos no art. 5º da IN-1/2010-SLTI/MPOG deveria se estender até a data de assinatura do contrato, e não se restringir à fase de habilitação do certame; e
	3.3. houve habilitação indevida da empresa Met Indústria, Comércio e Serviços Gráficos Ltda. que apresentou certificação em língua inglesa, que não poderia ter sido considerada válida para critérios de habilitação.
4.	Na instrução preliminar dos autos (peça 13) , a antiga Secretaria de Controle Externo de Aquisições Logísticas (Selog) , atual Auditoria de Contratações (AudContratações) , propôs o deferimento da concessão de medida cautelar pleiteada, tendo em vista a existência dos elementos necessários para sua adoção, a fim de que a 21ª Companhia de Engenharia e Construção suspendesse o andamento do Pregão Eletrônico 25/2018 até que o Tribunal deliberasse sobre o mérito da matéria ora em apreço e, caso algum contrato já tivesse sido firmado, se abstivesse da prática de qualquer ato com vistas à sua execução até a deliberação definitiva desta Corte de Contas.
5.	Contudo, não obstante as razões expostas pela unidade técnica, mediante o despacho de peça 16, determinei, com fundamento no art. 276, §§ 2º e 4º, do Regimento Interno/TCU, a realização da oitiva prévia da 21ª Companhia de Engenharia e Construção e das sociedades empresariais declaradas vencedoras do certame ora questionado, a fim de que, no prazo de 5  (cinco) dias úteis, apresentassem manifestação acerca das seguintes ocorrências detectadas no Pregão Eletrônico 25/2018:
	5.1. exigência de apresentação dos comprovantes ambientais dispostos no art. 5º da IN-1/2010-SLTI/MPOG, em atendimento ao subitem 9.3.12 do edital, na fase de habilitação, e não antes da assinatura do contrato, o que resultou na desclassificação da empresa SNA - Comércio de Ferramentas Ltda. - ME (CNPJ: 14.756.414/0001-50) , em desacordo com o edital do certame e com a Instrução Normativa 1/2010-SLTI-MPOG;
	5.2. razões que levaram à recusa das propostas da empresa SNA Comércio de Ferramentas Ltda. - ME por descumprimento do item 5.1 do edital para os itens 13, 21, 30, 38, 40, 42, 44, 54, 55, 56, 64, 69, 70 e 79;
	5.3. exigência contida no item 6.8.1 do edital, que levou a desclassificação de diversas empresas no certame, prejudicando a competitividade do pregão, uma vez que o campo descrição detalhada do objeto, a ser preenchido pelos licitantes quando do cadastro das propostas, deveria conter apenas informações complementares do produto ou serviço ofertado, sendo indevidas informações referentes a custos unitários, condições de entrega e outras, que devem ser exigidas e analisadas apenas do licitante melhor classificado, após a fase de lances;
	5.4. desclassificação de licitantes por digitações efetuadas "de forma estranha e ilegível" ou por considerar o valor incompatível, não restando claro os elementos que embasaram tais conclusões, e sem ponderações acerca da possibilidade de as licitantes modificarem seus preços na fase de disputa (lances) ;
	5.5. aceitação de documentação, enviada pela empresa Met Indústria, Comércio e Serviços Gráficos Ltda., redigida em língua estrangeira, contrariamente ao que prevê o Acórdão 2010/2011 - Plenário.
6.	Determinei, ainda, à Selog que realizasse diligência na 21ª Companhia de Engenharia e Construção para que apresentasse a este Tribunal, no mesmo prazo de 5 (cinco) dias úteis, nos termos dos arts. 157 e 187 do RI/TCU, informações atualizadas sobre a licitação sub examine, esclarecendo, em especial, se as contratações dela decorrentes já tinham sido levadas a efeito.
7.	Esta Corte de Contas, por meio do Acórdão 1106/2019-TCU-Plenário (peça 56) , em anuência com o posicionamento da unidade técnica, após análise dos expedientes encaminhados a este Tribunal em resposta à diligência realizada e às oitivas efetivadas, concluiu que deveria ser concedida a medida cautelar pleiteada, com suspensão do certame, por restar caracterizada a presença do fumus boni iuris e do periculum in mora, bem como deveriam ser realizadas outras diligências para encaminhamento de cópia de documentos e/ou esclarecimentos necessários ao saneamento destes autos e novas oitivas da 21ª Companhia de Engenharia de Construção, da 2ª Brigada de Infantaria ne Selva (Bda Inf Sl) , e do Hospital da Guarnição de São Gabriel da Cachoeira (HGuSGC) , como também oitivas das empresas que participaram do Pregão Eletrônico 25/2018, para se manifestarem acerca da suspensão cautelar concedida.
8.	A aludida deliberação desta Corte de Contas foi atendida, com remessa aos autos de respostas às oitivas realizadas e de documentação complementar, tendo este Plenário, posteriormente, proferido o Acórdão 369/2020 (peça 124) , nos seguintes termos:
"9.1. confirmar a medida cautelar referendada pelo Acórdão 1106/2019-TCU-Plenário e, com fundamento no artigo 71, inciso IX, da Constituição Federal, c/c artigo 45 da Lei 8.443/1992, assinar prazo de quinze dias, a partir da ciência desta deliberação, para que a 21ª Companhia de Engenharia de Construção do Comando do Exército promova a anulação do Pregão Eletrônico 25/2018;
9.2. diligenciar à 21ª Companhia de Engenharia de Construção, com fundamento nos artigos 157 e 187 do Regimento Interno/TCU, via CIEEx, nos termos do Memorando-Circular 16/2013-Segecex, para que, no prazo de quinze dias, encaminhe cópia dos seguintes documentos e/ou esclarecimentos: 
9.2.1. cópia integral, por meio eletrônico, do processo administrativo referente ao Pregão Eletrônico 25/2018;
9.2.2. descrição das funções exercidas ao longo da realização do procedimento licitatório por cada membro descrito nas páginas 4 e 5 do Ofício 11-SALC/21CiaeCnst (NUP 64411.003237/2019-10) ;
9.2.3. demais informações que julgar necessárias; 
9.3. diligenciar à 2ª Brigada de Infantaria e Selva, com fundamento nos artigos 157 e 187 do Regimento Interno/TCU, via CIEEx, nos termos do Memorando-Circular 16/2013-Segecex, para que, no prazo de quinze dias, encaminhe cópia dos seguintes documentos e/ou esclarecimentos: 
9.3.1. cópia integral, por meio eletrônico, do processo administrativo referente ao Pregão Eletrônico 25/2018;
9.3.2. designação formal de interlocutor que conheça da matéria para dirimir eventuais dúvidas, informando nome, função/cargo, e-mail e telefone de contato;
9.3.3. demais informações que julgar necessárias; 
9.4. diligenciar ao Hospital de Guarnição de São Miguel da Cachoeira, com fundamento nos artigos 157 e 187 do Regimento Interno/TCU, via CIEEx, nos termos do Memorando-Circular 16/2013-Segecex, para que, no prazo de quinze dias, encaminhe cópia dos seguintes documentos e/ou esclarecimentos: 
9.4.1. cópia integral, por meio eletrônico, do processo administrativo referente ao Pregão Eletrônico 25/2018;
9.4.2. designação formal de interlocutor que conheça da matéria para dirimir eventuais dúvidas, informando nome, função/cargo, e-mail e telefone de contato;
9.4.3. demais informações que julgar necessárias; 
9.5. recomendar à 21ª Companhia de Engenharia de Construção e à 2ª Brigada de Infantaria e Selva, com fundamento no art. 250, inciso III, do Regimento Interno/TCU, que, em futuros certames para aquisições de brindes, estabeleça um limite máximo para o custo unitário desses objetos, utilizando como referência de preços os valores praticados por outros órgãos e entidades da Administração Pública Federal;
9.6. dar ciência desta deliberação à Representante,  ao Comando da 21ª Companhia de Engenharia e Construção, à 2ª Brigada de Infantaria e Selva, ao Hospital de Guarnição de São Miguel da Cachoeira; 
9.7. determinar o retorno dos autos à Selog para a adoção das providências necessárias à apuração das responsabilidades pelas irregularidades detectadas nestes autos."
9.	A antiga Selog, por meio da instrução que constitui a peça 173, analisou os documentos encaminhados aos autos em decorrência das diligências realizadas, constatando que houve suspensão do Pregão Eletrônico 25/2018 no Comprasnet (peça 138, p. 8) , "sem possibilidade de retorno", sendo tal medida suficiente para se considerar cumprida a determinação contida no subitem 9.1 do Acórdão 369/2020-TCU-Plenário, constatando, ainda, haver elementos suficientes nos autos para identificar os responsáveis pelas irregularidades detectadas. 
10.	Diante desse contexto, a aludida unidade técnica propôs a realização de audiência dos responsáveis a seguir especificados, para que enviassem suas razões de justificativa acerca das irregularidades adiante discriminadas (peças 173 a 175) , tendo a Secretaria de Gestão de Processos (Seproc) , por delegação de competência deste Relator, encaminhado os respectivos expedientes de audiência (peças 176 a 196 e 214 a 224) :
	10.1. pelo Termo de Referência do Pregão Eletrônico 25/2018 contemplar custos unitários com sobrepreço e dimensionamento inadequado de quantitativos: Srs. Orivaldo Ibiapina da Silva e Higor Donaldo Santos de Freitas, respectivamente, autor e signatário do aludido Termo de Referência;
	10.2. pela realização de pesquisa de mercado exclusivamente junto a potenciais fornecedores, sem considerar contratações similares realizadas pela Administração Pública, propiciando a ocorrência de sobrepreço no orçamento estimado da licitação; pela ratificação do dimensionamento inadequado dos quantitativos previstos no Termo de Referência do Pregão Eletrônico 25/2018; e por ter dado continuidade ao certame em descumprimento às recomendações contidas em parecer jurídico (Parecer 26/2019/CJU-AM/CGU/AGU) : Sr. Duílio Sales Garcia, ordenador de despesas da 21ª Companhia de Engenharia e Construção;
	10.3. quanto à participação da 2ª Brigada de Infantaria de Selva no registro de preços gerenciado pela 21ª Companhia de Engenharia e Construção sem a realização de estudos preliminares indispensáveis ao correto planejamento da contratação: Srs. Dhemeson Railson da Silva e Silva; Alexandre Souza Alves de Lima; e Pericles Ferreira de Lima, respectivamente, Chefe do GCALC, Ordenador de Despesas e Fiscal Administrativo do Comando da 2ª Brigada de Infantaria de Selva;	10.4. pela recusa indevida de propostas e desclassificação sumária de licitantes, com caracterização de restrição à competitividade do certame, além da utilização indevida do token pertencente ao pregoeiro na condução da sessão pública do pregão: Srs. Armando Vieira de Matos Neto, responsável pela condução do certame; e José de Oliveira Melo Filho, pregoeiro;
	10.5. quanto à participação do Hospital de Guarnição de São Gabriel da Cachoeira no registro de preços gerenciado pela 21ª Companhia de Engenharia e Construção sem a realização de estudos preliminares indispensáveis ao correto planejamento da contratação: Srs. Marco Aurélio Pereira da Silva; Leandro Zubiaurre Almeida; e Amantino Camilo Machado Filho, respectivamente, Chefe do SALC, Fiscal Administrativo e Ordenador de Despesas do Hospital de Guarnição de São Gabriel da Cachoeira.	
 11.	Transcrevo a seguir, com pequenos ajustes de forma, excerto da instrução (peça 254) em que a antiga Selog analisa as razões de justificativa encaminhadas a esta Corte de Contas em resposta às audiências realizadas, bem como apresenta sua proposta de encaminhamento que contou com a anuência de seu corpo diretivo (peças 255 e 256) :
"F. Exame Técnico
F.1. Exame das audiências realizadas:
Razões de justificativa apresentadas por Orivaldo Ibiapina da Silva, em resposta ao Ofício 25092/2020-TCU/Seproc (peça 176) : 
Item 64.4, a, da instrução de peça 173: inserção de custos estimados com sobrepreço no Termo de Referência da licitação; 
Conduta do responsável: Chefe da Seção de Comunicação Social da 21ª Companhia de Engenharia e Construção, elaborou o Termo de Referência que subsidiou o Pregão Eletrônico 25/2018, que continha custos estimativos com sobrepreço.
Contextualização:
8. O senhor Orivaldo da Silva teria elaborado o Termo de Referência que subsidiou o Pregão Eletrônico 25/2018, que continha custos estimativos com sobrepreço (peça 173, p. 19) . Por conta de tal papel, deveria ter verificado se a pesquisa de mercado adotada foi elaborada de acordo com as normas pertinentes.
Razões de justificativa do responsável (peça 197) :
a. o Documento Interno do Exército - Diex de 16/2018, teria sido assinado pelo respondente como chefe da Seção de Comunicação Social, tendo como anexos o Termo de Referência, os orçamentos, os mapas comparativos e de consumo. Entretanto, tal documento não seria legítimo, pois sequer teria assinatura eletrônica (p. 1) ;
b. o Diex 16/2018 teria sido elaborado pelo Chefe da Seção de Aquisições, Licitações e Contratos, Tenente Armando Vieira de Matos Neto. O respondente, então, teria assinado de boa-fé, não tendo conhecimento de que tal tarefa lhe seria atribuída. Seu papel teria sido apenas ter enviado ofícios às empresas de Manaus para fornecerem cotações, tendo confeccionado, ainda, o mapa comparativo de preços (p.1) ;
c. a análise comparativa dos preços não teria sido feita pelo respondente, pois o pregão não seria urgente. O Tenente Armando inclusive teria conhecimento da necessidade dessa análise mais aprofundada (p. 2) ; 
d. em todas as páginas do processo haveria a assinatura do Tenente Armando, que atuara não só como pregoeiro, mas também como responsável por conduzir o processo (p. 2) ;
e. o militar responsável, ao fim, pela elaboração do processo seria o Tenente Armando, que deveria verificar toda a documentação relativa ao processo, inclusive quanto a sua ordem cronológica, questionar os valores correspondentes à pesquisa de preços, observar se esta teria seguido a norma vigente a seu tempo, no caso, a Instrução Normativa 5, de 2014, da SLTI/MPDG, e, ao fim, cobrar as providências dos demais envolvidos (p. 4) ; 
f. finaliza sua peça argumentando que o Tenente Armando é quem deveria ser responsabilizado, não sendo o caso de promover sua própria responsabilização ou mesmo do Sr. Higor, que também teria apenas assinado os documentos correspondentes, não tendo elaborado estes (p. 5) .
Análise:
9. Antes de adentrar nas razões de justificativas dos responsáveis que as apresentaram, cumpre realizar algumas anotações iniciais quanto ao presente processo. Pode-se afirmar que dois são os pontos centrais nas presentes análises: i) a necessidade de se examinar os procedimentos com base nas normas aplicáveis a seu tempo; ii) as questões que envolvem organizações militares interiorizadas, em especial, na região amazônica. 
10. O pregão 25/2018, ao tempo em que realizado, foi regido pelo Decreto Federal 5.450/2005, posteriormente revogado pelo Decreto Federal 10.024/2019. Além disso, logicamente, a licitação foi regida pela Lei 10.520/2002 e, subsidiariamente, pela Lei 8.666/1993. Toda busca de imputações a eventuais responsáveis deverá ter por base essas normas, bem como precedentes do TCU que possam ser úteis ao deslinde das questões que foram levantadas no curso deste processo. Além disso, serão utilizadas as atribuições definidas na estrutura hierárquica indicada nos organogramas funcionais estabelecidos, que foram enviados a esta Corte e juntados a este processo mediante a peça 86, p. 4-6. 
11. Quanto às organizações militares - OMs interiorizadas, o TCU é cioso das dificuldades adicionais que podem surgir para a gestão destas. Entretanto, isso não as exime de cumprir normas que sejam cogentes ou, eventualmente, apresentar argumentos que indiquem as dificuldades enfrentadas em sua operacionalização, tendo em conta a necessária motivação dos atos administrativos (art. 2º c/c art. 50 da Lei 9.784/1999) . 
12. Há, ainda, que se considerar o que dispõe o Decreto 1.094/1994. Veja-se:
'Art. 1º (...) 
§ 2º Os Ministérios Militares e o Estado-Maior das Forças Armadas poderão aplicar, no que couber, as normas pertinentes ao SISG.'
13. Assim, antes da aplicação das normas pertinentes às instituições integrantes do SISG, deve-se avaliar as disposições específicas, em especial, aplicável às OMs. 
14. De acordo com a cartilha para a execução das licitações centralizadas do sistema de registro de preços (SRP) da 12ª da Inspetoria de Contabilidade e Finanças do Exército (peça 233, p. 3) , as seguintes definições serão utilizadas na análise deste processo: 	
'3. Unidade Gestora Gerenciadora - (UGG) unidade responsável pela condução do conjunto de procedimentos para registro de preços e gerenciamento da ata de registro de preços dele decorrente; 
4. Unidade Gestora Participante - (UGP) unidade que participa dos procedimentos iniciais do SRP e integra a ARP
5. Unidade Gestora Não Participante - (UGNP) unidade que, não tendo participado dos procedimentos iniciais da licitação, atendidos os requisitos desta norma, faz adesão à ata de registro de preços
 (...) 
8. Termo de Referência - É o documento que deverá conter elementos capazes de propiciar avaliação do custo pela administração diante de orçamento detalhado, definição dos métodos, estratégia de suprimento, valor estimado em planilhas de acordo com o preço de mercado.'
15. As disposições estão essencialmente em linha com o Decreto 7.892/2013. Entretanto, a mesma cartilha menciona o seguinte (peça 233, p. 6) :
'O Comando enquadrante, por intermédio do Grupo de Coordenação e Acompanhamento das Licitações e Contratos (GCALC) , coordenará as atividades das Unidades Gestoras Gerenciadoras (UGG) e Unidades Gestoras Participantes (UGP) , de cada licitação centralizada, na área da Guarnição.'
16. Assim, a coordenação das atividades de compras no âmbito do processo ora examinado cabe ao GCALC das organizações militares envolvidas. Nesse quadro, cumpre destacar qual o papel das unidades participantes, na etapa interna de planejamento (conforme cartilha à peça 233, p. 7, com destaque da nossa parte) :
'1. As UGG deverão elaborar relações-padrão para a elaboração do Termo de Referência (TR) a seu cargo, com base no estudo de necessidades e contratações realizadas nos anos anteriores. 
2. As UGG deverão encaminhar, para fins de divulgação e planejamento, as relações-padrão para todas as Unidades Gestoras Participantes (UGP) , bem como apresentá-las em reunião do GCALC, quando solicitado. 
3. As UGP poderão encaminhar, tempestivamente, a solicitação de inclusão de itens que não constem nas relações-padrão das UGG, conforme suas necessidades e características operacionais, especificando o objeto com os elementos necessários e suficientes para descrevê-lo, consultando o Sistema de Catalogação de Material - CATMAT, com o nível de precisão adequado para a caracterização do bem ou serviço, inclusive definindo as respectivas unidades de medida. 
4. As UGP que acrescerem itens às relações-padrão das UGG, deverão realizar 'Pesquisas de Preços', conforme IN nº 5, de 27 Jun 14, SLTI MPOG, e as alterações constantes na IN nº 7, de 29 Ago 14, SLTI MPOG.
 (...) 
10. As UGG realizarão as Pesquisas de Preços dos itens que compõem a relação padrão no TR do SRP sob sua responsabilidade, com exceção dos itens incluídos pelas UGP, que deverão enviá-los com a devida Pesquisa de Preços.
 (...) 
14. Não deverão ser aceitas as pesquisas de preço elaboradas em desacordo com o que prescreve as referidas Instruções Normativas.'
17. Portanto, a UGG tem papel de órgão gerenciador nos RPs, devendo adotar medidas corretivas quando verificados desvios que reclamem sua atuação. Além disso, devem pesquisar os preços dos itens padronizados. Pesquisas de preços por parte das UGPs devem ser realizadas apenas se incluírem itens, além da relação-padrão. 
18. Prossegue a mesma cartilha apontando que:
'17. Caberá às UGP realizar o planejamento adequado e o preenchimento das quantidades nas manifestações de interesse dos pregões centralizados, devendo se antecipar e provocar as seções interessadas para que informem as quantidades necessárias. 
18. A critério do Comandante, Chefe ou Diretor, poderão ser designadas, de acordo com a conveniência de cada UGP, equipes para levantamento coerente das quantidades necessárias para preenchimento das IRP, baseadas nas estimativas de consumo e nas dotações orçamentárias recebidas periodicamente (trimestral, semestral ou anual) para o objeto considerado.
19. Nas manifestações de interesse (IRP) , as UGP deverão atentar para o correto preenchimento das quantidades, que sejam condizentes com a capacidade de empenho e expectativa da dotação orçamentária da OM.
20. A responsabilidade pela análise ou negociação das quantidades manifestadas pelas UGP é inteiramente da UGG; que deverá analisar detalhadamente cada item e, se for o caso, chamar ou ouvir a UGP para esclarecer as demandas apresentadas, verbal e formalmente.'
19. Em consequência, cabe a cada UGP, na condição de participante, planejar suas próprias demandas dos quantitativos a serem adquiridos, com a participação das seções envolvidas. Nesse contexto, cabe às chefias, conforme sua conveniência (discricionariamente, portanto) , designar equipes para o levantamento dos quantitativos, com base em estimativas. As chefias, então, possuem forte dever de supervisão advinda não só da hierarquia inerente à atividade militar, mas também por conta das normas especificas acima elencadas. 
20. Além disso, a cartilha multicitada traz a seguinte orientação quanto ao papel a ser desempenhado pelo Comando, na gestão processual (peça 233, p. 10, com destaques da nossa parte) :  
22. Cabe aos Cmt/Ch/Dir das UGG; na qualidade de Ordenador de Despesas (OD) que autorizou a licitação, fiscalizar as quantidades manifestadas pelas UGP e, após sua análise, prosseguir para a fase de Confirmação de IRP, informando a data-limite às UGP. Poderá, de posse da planilha das quantidades preenchidas por cada UGP e do documento formal ratificando a demanda apresentada e/ou das diligências realizadas, tratar do assunto com o Chefe do GCALC, para análise e tomada de decisão.
21. Desse modo, considerando a hierarquia inerente à caserna e também por conta do dever de supervisão, caberia às autoridades designadas a análise crítica do procedimento de contratação, em especial com relação aos quantitativos indicados. 
22. Ademais, verifica-se, ainda, que (peça 233, p. 10, com destaques nossos, mais uma vez) :
25. Após a consolidação da relação-padrão (Termo de Referência) e da confirmação da IRP, [os aludidos documentos] serão consolidados em edital e remetidos a CJU/AGU para apreciação e parecer. 
26. A UGG deverá satisfazer a todas as ressalvas apontadas no Parecer Jurídico, e no consequente despacho da CJU/AGU, só realizando a publicação do Edital e seus anexos no Diário Oficial da União e no Comprasnet-SIASG; após a satisfação de questões ou pontos ressalvados no Parecer emitido.
23. Portanto, eventuais ressalvas feitas em parecer jurídico da advocacia pública deveriam ser necessariamente atendidas, atribuindo-se, empiricamente, efeito vinculante para tal parecer. Nesse ponto, cumpre ressaltar que a instrução anterior (peça 173) já havia apontado que o parecer não havia sido observado em diversas passagens. Veja-se (com destaques feitos por nós) :
'12. Nas instruções pretéritas, em relação à fase interna da licitação, foram identificadas deficiências na pesquisa de preços e na definição dos quantitativos estimados, além do prosseguimento do certame sem a observância das recomendações contidas no Parecer 26/2019/CJU-AM/CGU/AGU (peça 160, p. 5-17) .
13. A pesquisa de preços que definiu o valor estimado do certame foi baseada apenas em orçamentos enviados por empresas sediadas na cidade de Manaus/AM, sem considerar outros parâmetros (a exemplo de outras contratações firmadas pela Administração Pública) , aspecto que, inclusive, foi objeto de ressalva no parecer emitido pela Consultoria Jurídica do órgão.'
24. Pois bem, feita toda essa introdução, passa-se à análise da situação dos responsáveis nestes autos, a começar pelas apresentadas pelo senhor Orivaldo.  
25. De plano, cabe examinar a função ocupada pelo senhor Orivaldo dentro da estrutura hierárquica da OM responsável pela condução da licitação: de acordo com as informações prestadas pela 21ª Cia e Cnst, o senhor Orivaldo teria atuado como requisitante e elaborador do TR (peça 137, p. 2) , afirmação que conta com fé pública. A aposição de assinatura ou não no processo de contratação não desvirtua o papel desempenhado, o que leva a sua responsabilização, sem eximir, por óbvio, a responsabilidade de outros envolvidos no processo de contratação. Assim, a participação do Tenente Armando, por exemplo, nas irregularidades observadas será objeto das devidas considerações, mais adiante. 
26. A alegada boa-fé não socorre o respondente. Com efeito, o dimensionamento dos custos, de forma superlativa, poderia ter resultado em aquisições antieconômicas, com desperdício de recursos públicos. Análise realizada pela Selog em 25 dos 84 itens do certame (peça 120) detectou sobrepreço médio de 562% nos valores obtidos após o processamento do Pregão Eletrônico 25/2018. 
27. A situação, portanto, pode ser entendida como 'erro grosseiro', nos termos do art. 28 da Lei de Introdução ao Direito Brasileiro, já que os custos foram superestimados, caracterizando sobrepreço, situação agravada, como será ponderado, em razão de a pesquisa de preços ter sido realizada apenas junto a fornecedores, não havendo evidenciação de que restaria inviável pesquisa junto aos sistemas públicos, como o painel de preços do Comprasnet ou mesmo com o uso de ferramentas privadas. A pesquisa limitou-se a cotação junto a potenciais fornecedores.
28. Como atenuante, pode-se considerar, ao tempo da licitação, incipiência das ferramentas de pesquisa ao tempo da licitação, bem como a localização geográfica dos demandantes (interior amazônico, em localidade de difícil acesso - a região da 'cabeça do cachorro') , o que não eximiria o responsável de cumprir com sua missão de tentar utilizar informações de preços de contratos já firmados pela Administração. Em suma: ainda que a localização geográfica da OM contratante seja fator a ser considerado, assim como a incipiência no uso dos sistemas de estimativa de preços (particularmente, o painel de preços) , a conclusão inequívoca é que o senhor Orivaldo participou da estimativa de custos superdimensionados, ainda que alegue não ter ciência que seria sua responsabilidade tal levantamento. 
Item 64.4, b, da instrução de peça 173: dimensionamento inadequado dos quantitativos previstos no Termo de Referência da licitação
Conduta do responsável: Chefe da Seção de Comunicação Social da 21ª Companhia de Engenharia e Construção, elaborou o Termo de Referência que subsidiou o Pregão Eletrônico 25/2018, que previa quantitativos muito superiores à estimativa de consumo da unidade.
Razões de justificativa do responsável (peça 197) :
a. o mapa de consumo teria sido assinado pelo Tenente Higor Donaldo Santos (p. 3) , chefe da Seção de Relações Públicas, o que se confundiria com a função exercida pelo respondente (chefe da Seção de Comunicação Social) ;
b. o TR teria como data 3/10/2018, o que seria incompatível com a data em que foram elaborados os orçamentos, o que ocorreu apenas em 16/10/2018 (p. 3) ;
c. além disso, o responsável pela conferência de toda a documentação seria o Tenente Armando, sobre quem recairia a incumbência de cumprir com as recomendações do Parecer Jurídico 0026/2019/CJU-AM/CGU/AGU. Assim, o aludido militar teria assumido os riscos inerentes de não atender as recomendações constantes do ato opinativo;
d. finaliza sua peça reiterando que teria sido o Tenente Armando o responsável por ter elaborado o termo de referência e o mapa de consumo, com o Tenente Higor Donaldo tendo assinado os documentos, sem participar de sua elaboração (p. 4) . 
Análise:
x.  Quanto à especificação dos quantitativos, vê-se da instrução anterior (peça 173, com destaques nossos) que:
18. Outro questionamento se refere aos quantitativos estimados, definidos na planilha constante da peça 158, p. 59-63, também elaborada pelo Sr. Orisvaldo Ibiapina da Silva e assinada pelo Sr. Higor Donaldo Santos de Freitas. O documento indica, para cada um dos 84 itens previstos, dentre outras informações, a quantidade em estoque, o consumo estimado para o período, o acréscimo de consumo justificável e a quantidade a ser adquirida. A mensuração dos quantitativos foi objeto de ressalva no Parecer Jurídico (peça 160, p. 10) :
59. No caso, à fl. 78, afirma o assessorado que a demanda estimada traduz a "real necessidade do órgão, porém verificamos que, em muitos itens, o consulente talvez tenha exagerado na mensuração dos quantitativos. Citamos como exemplo o item 15, no qual o consulente estimou um consumo de 300 pastas, previu um acréscimo de 50 pastas e determinou uma quantidade de 1000 pastas a serem adquiridas. Trata-se de irregularidade a ser corrigida e, se esta for realmente a demanda do órgão, é necessário a retificação da justificativa.
19. A situação exemplificada pelo órgão jurídico se repetiu quase que na integralidade dos itens. Em determinados casos (itens 8, 17, 24, 42, 43, 44, 47, 50, 62, 63, 64, 65 e 76) , a deficiência se revelou ainda maior, pois, apesar de a planilha indicar estoque disponível superior ao consumo estimado, houve previsão de aquisição de quantitativos expressivos, (...) 
29. Portanto, ainda que o senhor Orivaldo negue sua participação na elaboração do termo de referência e, por definição, na composição dos quantitativos, o fato é que as informações contidas neste processo contrapõem seus argumentos. Em especial, destaca-se a informação prestada pela OM, em que se aponta ter sido o senhor Orivaldo um dos elaboradores do documento em questão (peça 137, p. 1/2) . Contudo, há fatores que merecem ser considerados na aplicação da penalidade por parte do relator. 
30. Deve-se atentar para o fato de que o senhor Orivaldo estava, durante o processo, sob a supervisão de dois militares de patente mais alta, o Major Duílio, ordenador de despesas, e o Tenente Armando Neto, este último indicado, inclusive, como responsável por confeccionar todo o processo administrativo (peça 137, p. 2) . Assim, além da responsabilização do senhor Orivaldo pela irregularidade sub examine, há mais militares envolvidos na equivocada definição dos quantitativos. Estes também devem ser responsabilizados, como será proposto mais adiante. 
31. Destarte, os argumentos apresentados pelo Senhor Orivaldo não são suficientes para eximi-lo de responsabilização pelas irregularidades apontadas. Ainda que não lhe seja possível indicar a ocorrência de prejuízos efetivos, em face de os quantitativos não terem sido adquiridos, o fato é que os procedimentos para estabelecimento dos custos e dos quantitativos de itens foram inapropriados, devendo suas razões de justificativa serem recusadas. 
Razões de justificativa apresentadas por Duílio Sales Garcia, em resposta ao Ofício 25096/2020-TCU/Seproc, de 29/5/2020: 
Item 64.3, a, da instrução de peça 173: elaboração de pesquisa de mercado exclusivamente junto a potenciais fornecedores, sem considerar contratações similares realizadas pela Administração Pública, resultando em sobrepreço no orçamento estimado da licitação;
Conduta do responsável: Ordenador de Despesas da 21ª Companhia de Engenharia e Construção, conduziu a pesquisa de mercado utilizada no levantamento do custo estimado do objeto.
Razões de justificativa do responsável (peça 206) :
a.	a equipe técnica responsável por realizar a pesquisa de preços para os itens não os encontrou com a particularidade dos descritos na licitação, não sendo possível atender o art. 2° da Instrução Normativa 5/2014 (p. 2) ;
b.	na Região da Cabeça do Cachorro é inviável considerar os valores aplicados noutras regiões, pois a logística da cidade é realizada por meio de barco/balsas com mais de 1.000 km de rota fluvial, dependendo de frete, do porto até o local de entrega nas OMs de destino (isso considerando o fornecedor ser de Manaus - p. 2) ;
c.	o Parecer 0026/2019/CJU/AM/CGU/AGU determinou que fosse refeita a pesquisa de preço para saneamento das irregularidades apontadas. Entretanto, o Chefe da SALC (Seção de Aquisição, Licitações e Contratos) à época, o Ten. Armando Vieira de Matos Neto, que prestava o assessoramento interno na licitação, não teria informado ao Comando e nem ao Setor Requisitante as correções a serem feitas relativas à pesquisa de preços (p. 3) . 
Análise:
32. Em primeiro lugar, não há nestes autos comprovação quanto às reais dificuldades relativas às pesquisas de preços na região em que ocorrida a licitação. Consta afirmativa genérica quanto às dificuldades quanto à adoção dos procedimentos.  
33. Como já dito alhures, são reconhecidas as dificuldades operacionais que ocorrem na Amazônia. Entretanto, isso não exime a Administração de buscar o cumprimento das normas, como, por exemplo, a própria Instrução Normativa 5, de 2014, da ex-Secretaria de Logística e Tecnologia da Informação do Ministério do Planejamento, Orçamento e Gestão, que priorizava (como as atuais normas priorizam) a pesquisa de preços junto ao painel de preços da Administração (inc. I do art. 2º da IN 5/2014) , apresentando, caso necessário, as devidas justificativas, fundamentadas em memórias de cálculo, que atestassem a necessidade de realização de ajustes ou desconsiderações dos preços pesquisados, em função das peculiaridades da região de fornecimento do objeto. 
34. Além disso, o próprio parecer produzido pela Advocacia-Geral da União já havia indicado a necessidade de se refazer as pesquisas de preço. Relembre-se (peça 160, p. 16) :
'129. Considerando as informações existentes nos autos do Processo n. 64411.003864/2018- 61 e nos limites da análise jurídica apresentada, que não alcança questões relacionadas aos aspectos técnicos ou do juízo de valor das competências discricionárias exercidas durante o procedimento, conclui-se pela existência de óbices legais ao prosseguimento do presente processo, os quais restarão superados desde que observados os seguintes apontamentos:
 (...) 
¿	que seja refeita a pesquisa de preços para saneamento das irregularidades e apresentados os esclarecimentos demandados, de modo que seja cotado o valor com frete;
 (...) 
¿	que sejam atendidas todas as recomendações contidas nos parágrafos negritados e sublinhados deste parecer.'
35. Assim, não se pode descurar que: foi indicada pela opinião jurídica exposta a necessidade de refazimento das pesquisas de preços; e foi indicada a necessidade de que as recomendações formuladas fossem observadas, para que o processo de contratação tivesse prosseguimento, ponto que, aliás, será tratado mais adiante. Também foi elaborada pesquisa de preços por parte desta unidade técnica (peça 120) , o que reforça a ideia de que a metodologia utilizada pela OM responsável por conduzir a licitação poderia ter observado melhores técnicas. 
36. Quanto à necessidade de observância do parecer jurídico pelas unidades internas do Exército Brasileiro, não haveria como o gestor orientado deixar de cumprir com o que lhe fora recomendado pela AGU. Recorde-se o que consta da cartilha orientativa da 12ª ICFEx (peça 233, p. 10, com destaques da nossa parte) :
'25. Após a consolidação da relação-padrão (Termo de Referência) e da confirmação da IRP, [essas documentações] serão consolidadas em edital e remetidas a CJU/AGU para apreciação e parecer. 
26. A UGG deverá satisfazer a todas as ressalvas apontadas no Parecer Juridico, e no consequente despacho da CJU/AGU, só realizando a publicação do Edital e seus anexos no Diário Oficial da União e no Comprasnet-SIASG; após a satisfação de questões ou pontos ressalvados no Parecer emitido.'
37. Também cumpre relembrar o que seria de responsabilidade do Comandante, nos termos da mesma cartilha juntada à peça 233 deste processo (destaques da nossa parte, mais uma vez) :  
'22. Cabe aos Cmt/Ch/Dir das UGG; na qualidade de Ordenador de Despesas (OD) que autorizou a licitação, fiscalizar as quantidades manifestadas pelas UGP e, após sua análise, prosseguir para a fase de Confirmação de IRP, informando a data-limite às UGP. Poderá, de posse da planilha das quantidades preenchidas por cada UGP e do documento formal ratificando a demanda apresentada e/ou das diligências realizadas, tratar do assunto com o Chefe do GCALC, para análise e tomada de decisão.'
38. Conforme comunicação efetuada pela 21ª Cia e Cnst, o Major Duílio exercia a função de comandante e ordenador de despesas para o Pregão 25/2018 (peça 137, p. 2) . Assim, teria o dever de aferir se as pesquisas de preço teriam sido realizadas conforme as melhores técnicas, o que se agrava pelo alerta lançado no parecer lavrado pela AGU, quanto à necessidade de refazimento de tais pesquisas, em razão da inadequação daquelas que haviam sido efetuadas. Assim, a conduta exigível do Major Duílio, em face das circunstâncias percebidas, seria de determinar que fossem refeitas as pesquisas de preços, conforme orientado pelo órgão jurídico consultivo do Executivo Federal. Portanto, não é possível acatar os argumentos apresentados, ainda mais considerando as competências atribuídas aos militares em posição de comando, como no caso do Major Duílio. 
Item 64.3, b, da instrução de peça 173: ratificação do dimensionamento inadequado dos quantitativos previstos no Termo de Referência da licitação
Conduta do responsável: Ordenador de Despesas da 21ª Companhia de Engenharia e Construção, ratificou o quantitativo estimado no Termo de Referência
justificativa do responsável:
a. a equipe técnica teria realizado levantamento das quantidades, por meio dos estudos dos eventos e demais necessidades da Companhia, informando que o quantitativo indicado seria o ideal para atender a demanda, com margem de segurança suficiente para evitar a perda da licitação, por quantitativo baixo, tal como ocorreu noutra licitação (p. 3) ;
b. os quantitativos apresentados nas licitações eram observados para atender todas as Unidades Gestoras da Guarnição, tais como a 2ª Brigada de Infantaria na Selva e o Hospital da Guarnição de São Gabriel da Cachoeira, a fim de atender ao princípio da economicidade e da racionalização de meios (p. 3) .  
Análise:
39. A alegada 'margem de segurança' trazida nos argumentos do respondente na realidade correspondia a quantitativos hiperdimensionados, o que restou bem evidenciado na instrução de peça 173. Além disso, como visto logo acima, a responsabilidade do Comandante no que se refere aos quantitativos seria o de revisão. Cabe trazer à lume, mais uma vez, considerações constantes do parecer jurídico da AGU colacionado à peça 160, p. 10, do presente feito:
'59.	No caso, à fl. 78, afirma o assessorado que a demanda estimada traduz a 'real necessidade do órgão, porém verificamos que, em muitos itens, o consulente talvez tenha exagerado na mensuração dos quantitativos. Citamos como exemplo o item 15, no qual o consulente estimou um consumo de 300 pastas, previu um acréscimo de 50 pastas e determinou uma quantidade de 1000 pastas a serem adquiridas. Trata-se de irregularidade a ser corrigida e, se esta for realmente a demanda do órgão, é necessário a retificação da justificativa.'
40. O ponto também foi objeto de análise pelo TCU, na peça 173 (p. 5, § 20) . Os números de quantitativos a serem consumidos são superlativos. A alegação de que a motivação seria para 'não perder a licitação', como teria acontecido noutro certame, também não se sustenta à luz dos elementos constantes dos presentes autos. Portanto, não é possível acatar os argumentos constantes da resposta apresentada pelo Major Duílio também com relação a este ponto. 
Item 63.3, b: Prosseguimento do procedimento licitatório sem atender às recomendações contidas no Parecer 26/2019/CJU-AM/CGU/AGU.
Conduta do responsável: Ordenador de Despesas da 21ª Companhia de Engenharia e Construção deu seguimento ao certame sem o devido atendimento às recomendações contidas no Parecer 26/2019/CJU-AM/CGU/AGU.
Razões de justificativa do responsável (peça 207) :
a. o chefe da SALC - Ten. Armando Vieira de Matos Neto - que prestava o assessoramento interno na licitação, informou apenas que a CJU se posicionou em favor do prosseguimento do Certame, não apresentando nenhum documento expedido pela unidade. Como até então o referido militar não havia apresentado nenhum desvio de conduta, sua opinião foi creditada (p. 3) ;
b. o Ten. Armando Vieira de Matos Neto, na época pregoeiro e chefe da SALC da 21ª Companhia de Engenharia, detinha as seguintes funções: verificar toda a documentação do processo, inclusive análise da sequência cronológica das datas dos atos dos documentos; fiscalizar/questionar os valores da pesquisa de preço; constatar se a pesquisa de preço cumpriu as exigências da Instrução Normativa 5/2014 da Secretaria de Logística e Tecnologia da Informação do Ministério do Planejamento, Orçamento e Gestão, entre outras. De toda sorte, não comunicou/cobrou dos responsáveis as devidas correções sugeridas no parecer expedido pela CJU. Pelo contrário, teria informado que a unidade teria se manifestado em favor do prosseguimento da licitação, o (p. 3/4) ;
c. o pregoeiro e chefe da SALC, Ten. Armando Vieira de Matos Neto, teria sido negligente, pois não teria cumprido as recomendações feitas no Parecer Jurídico e ainda assim ordenou o prosseguimento da licitação por sua conta e risco, sem a autorização, e sequer conhecimento do respondente e da Administração (p. 4) ;
d. após o parecer da CJU, em todas as declarações posteriores não constariam a assinatura do respondente, principalmente o termo de correções feitas, pois, de fato, nenhuma teria sido por ele emitida. Além disso, estaria de férias quando foram praticadas as referidas irregularidades, sendo que somente tomou conhecimento após o questionamento do TCU, por meio da representação ora em andamento (p. 5) ;
e. a 21ª Cia. e Cnst. teria expedido documento, em caráter urgentíssimo (DIEX n° 28-SALC/21CiaECnst - CIRCULAR, de 26 de março de 2019) , informando aos órgãos participantes para não emitirem notas de empenho relacionadas ao Pregão 25/2018, haja vista o andamento da representação do TCU. A única nota de empenho oriunda da referida licitação foi da 2ª Brigada de Infantaria e Selva, no valor de R$ 10.200,00. Por consequência, não teria havido prejuízos ao erário imputáveis ao respondente, considerando que, por mais equivocado que tenha sido o processo licitatório, a 21ª Companhia de Engenharia cancelou em tempo o Certame e não chegou a adquirir nenhum item (p. .6) .
Análise:
41. Inequivocamente, esta é irregularidade mais grave que deve ser atribuída ao Major Duílio. Com efeito, em razão de sua posição de comando e de ordenador de despesa, considerando, ainda, a cartilha orientativa de suas atividades (peça 233) , caberia observar as recomendações realizadas pela AGU. O 'creditamento' atribuído ao assessoramento prestado pelo Tenente Armando, outro diretamente envolvido nas irregularidades presentes no Pregão 25/2018, não eximia o Major Duílio de cumprir com suas atribuições de revisão dos atos produzidos anteriormente, atividade inerente ao comando exercido por ele. Ao confiar em seu subordinado, o Major Duílio assumiu o risco de que decisões equivocadas tivessem sido adotadas, como ocorreu. 
42.	Não havia sequer delegação formal de competência na hipótese. E mesmo que houvesse, pelo vulto dos valores envolvidos, caberia ao Major exercer a fiscalização dos atos de seu subordinado. A propósito, extrai-se da jurisprudência do TCU (Acórdão 7477/2015-TCU-Plenário. Relatora: Ministra Ana Arraes) :
VOTO
'10. (...) o fato de haver delegação não exime a responsabilidade do gestor por atos de sua competência primária. Quando opta por delegar suas atribuições, o administrador tem obrigação de escolher bem seu subordinado e assume o ônus de supervisioná-lo. Como permanece responsável pelos atos decorrentes da delegação, tem a obrigação de zelar pela correção das tarefas delegadas.' 
43. Assim, o Major Duílio, ao delegar/atribuir, mesmo sem instrumento formal, a prática de atos que pelas normas internas do Exército Brasileiro seriam de sua competência, trouxe para o aludido militar a possível responsabilização pelas irregularidades percebidas. E a alegação de que estava de férias durante a prática das irregularidades também não merece guaridas, pois a elaboração dos documentos de planejamento ser perpetram em períodos muito maiores que a duração habitual das férias de um militar. As irregularidades observadas ocorreram em um continuum temporal longo e, em juízo médio, deveriam ter sido evitadas pelo Major Duílio, em razão das atribuições que eram de sua competência. 
44. Na aplicação de uma possível penalidade, todavia, deve-se considerar que, por um lado, não houve maiores prejuízos materiais para a OM, pois, pelas informações constantes do Comprasnet, as contratações não se efetivaram, o que foi confirmado pelas informações prestadas pela unidade jurisdicionada. Mas, por outro lado, as graves irregularidades verificadas ao longo do processo de contratação não podem ser postas de lado por esta Corte, que deve exercer seu papel sancionatório, já que este, além do aspecto punitivo, possui notoriamente papel pedagógico. A apenação, contudo, deve levar em conta as circunstâncias fáticas enfrentadas pelo gestor, dado o que estabelece o § 2º do art. 22 da Lei de Introdução do Direito Brasileiro (Decreto-Lei 4657/1942) .
45. Portanto, todos os argumentos apresentados pelo Major Duílio devem ser refutados, sendo sua conduta sancionável. Deve-se considerar como atenuante, todavia, duas circunstâncias: a localização geográfica da OM adquirente, de difícil provimento para insumos, e ausência de maiores prejuízos materiais, já que houve aquisição de quantitativos mínimos dos itens. Como agravante, deve-se ponderar que o respondente não exerceu na forma regulamentar, a princípio, a supervisão dos atos de seus subordinados, papel que lhe era devido.
Razões de justificativa apresentadas por Armando Vieira de Matos Neto, em resposta ao Ofício 25100/2020-TCU/Seproc, de 29/5/2020 e 48216/2020-TCU/Seproc, de 11/9/2020 
Item 64.4, da instrução de peça 173: a) recusa indevida de propostas com base no subitem 9.3.12 do edital, ocorridas nos itens 11, 18, 52, 62, 63, 64, 71, 79, 80 e 83, em afronta ao próprio dispositivo, que previa que, selecionada a proposta, antes da assinatura do contrato, em caso de inexistência de certificação que comprovasse adequação do produto às exigências do edital, poderiam ser realizadas diligências para verificar a conformidade do produto; b) recusa indevida de propostas com base no subitem 5.1 do edital, ocorridas nos itens 13, 21, 30, 38, 40, 42, 44, 54, 55, 56, 64, 69, 70 e 79 pelo fato de não constarem do cadastro da empresa junto à Receita Federal do Brasil e ao Sistema de Cadastramento Único de Fornecedores (Sicaf) as atividades econômicas a eles pertinentes, em afronta ao entendimento do Tribunal, a exemplo do Acórdão 642/2014-TCU-Plenário, Relator [Ministro-Substituto] Augusto Sherman Cavalcanti, de que, para fins de habilitação jurídica, deve-se considerar as atividades previstas no contrato social da empresa licitante; c) desclassificação sumária de propostas com base no subitem 6.8.1 do edital, ocorrida em todos os 84 itens que compõem o objeto da licitação, restringindo indevidamente a competividade do certame; d) desclassificação sumária de propostas sob o fundamento de que estariam digitadas de forma estranha e ilegível; e) : utilização de token pertencente a outrem na condução da sessão pública do pregão (Sr. Armando Vieira de Matos Neto) e cessão de token a terceiro para condução da sessão pública do pregão (Sr. José de Oliveira Melo Filho) 
Conduta do responsável: 
- responsável pela condução do Pregão Eletrônico 25/2018, conforme informações contidas no Ofício 1 PEL SV/21ª Cia E Cnst, recusou, indevidamente, propostas com base nos subitens 5.1, 6.8.1 e 9.3.12 do edital;
- Utilizou token pertencente a outro servidor para conduzir o Pregão 25/2018.
Razões de justificativa do responsável:
a) Não apresentadas, ainda que tenha havido o devido chamamento do responsável a estes autos. 
Análise:
46. O Tenente Armando formulou recusa indevida a diversas propostas apresentadas por licitantes no âmbito do Pregão 25/2018. A propósito, cumpre relembrar análises feitas quando da instrução de peça 173:
'35. Passa-se à análise das irregularidades observadas na fase externa do certame. Faz-se necessário, preliminarmente, destacar que, segundo informações prestadas no Ofício 1 PEL SV/21ª Cia E Cnst (peça 137) , embora a ata da sessão pública do pregão (peça 9) indique o Sr. José de Oliveira Melo Filho como pregoeiro, tal função foi exercida pelo Sr. Armando Vieira de Matos Neto, utilizando token pertencente àquele, ocorrência que teria sido confirmada em sindicância instaurada pelo órgão.'
 (...) 
45. Houve também dezenas de desclassificações sob o fundamento de que a proposta estaria digitada de forma estranha e ilegível, aspecto avaliado nos parágrafos 40-42 da peça 53:
'40. Verifica-se que o erro ocorreu no lugar de caracteres, como acento ou cedilha, por razões desconhecidas (peça 9, p. 26) . 
41. Parece incoerente o edital do certame estabelecer que o preço do frete deve ser disponibilizado na descrição do objeto e uma empresa ser desclassificada porque a descrição que apresentou ter sido objeto de alguma forma de erro de digitação ou de incompatibilidade de caracteres durante o envio, sob a justificativa de que a proposta poderia ser identificada, uma vez que o próprio valor de frete poderia servir a esse propósito. 
42. Essa constatação reforça que as propostas com as referidas redações foram indevidamente desclassificadas de forma sumária e corrobora a possibilidade de ter ocorrido direcionamento no certame.' 
46. Conforme observado na transcrição acima, os erros surgiram apenas em caracteres com acentos ou cedilha, ocorrências que, diferentemente do que alegou o pregoeiro, não tornaram as propostas ilegíveis, até por seguirem a descrição contida no próprio instrumento convocatório, condição que permitiria, sem maiores esforços, compreender o texto que o licitante pretendia escrever.
47. Entende-se, desse modo, que as desclassificações afrontaram o § 2º do art. 22 do Decreto 5.450/2005, ensejando, portanto, a audiência dos Srs. Armando Vieira de Matos Neto e José de Oliveira Melo Filho, para que apresentem as razões de justificativas para a irregularidade em questão.
47. As irregularidades na fase externa, então, foram atribuídas ao Tenente Armando, bem como ao Sargento José, para o qual, como será visto adiante, será proposta a exclusão de responsabilidade. Além disso, o uso do token do 3º Sargento José pelo Tenente Armando para conduzir o Pregão 25/2018 também é irregularidade à parte, que merece ser ponderada, nas eventuais penalidades a serem aplicadas ao Tenente Armando, que, regularmente chamado ao presente processo, optou por não apresentar suas razões de justificativa. 
48. Não se pode deixar de lado, ainda, que a função exercida pelo Tenente Armando era de Chefe Seção de Aquisição, Licitações e Contratos - SALC, de acordo com o organograma juntado a este processo mediante a peça 86. Sendo assim, seria de sua responsabilidade assessorar o comando também na condução da fase interna da licitação, o que agrava sua situação. 
49. Por conseguinte, deve o Tenente ser responsabilizado por todas as irregularidades que lhe foram apontadas, já que suas ações implicaram graves violações ao ordenamento jurídico, bem como poderiam ter resultado graves prejuízos ao erário, caso as contratações houvessem se efetivado.  
Razões de justificativa apresentadas por José de Oliveira Melo Filho, em resposta ao Ofício 25080/2020-TCU/Seproc: 
Item 64.4, da instrução de peça 173: a) recusa indevida de propostas com base no subitem 9.3.12 do edital, ocorridas nos itens 11, 18, 52, 62, 63, 64, 71, 79, 80 e 83, em afronta ao próprio dispositivo, que previa que, selecionada a proposta, antes da assinatura do contrato, em caso de inexistência de certificação que comprovasse adequação do produto às exigências do edital, poderiam ser realizadas diligências para verificar a conformidade do produto; b) recusa indevida de propostas com base no subitem 5.1 do edital, ocorridas nos itens 13, 21, 30, 38, 40, 42, 44, 54, 55, 56, 64, 69, 70 e 79 pelo fato de não constarem do cadastro da empresa junto à Receita Federal do Brasil e ao Sistema de Cadastramento Único de Fornecedores (Sicaf) as atividades econômicas a eles pertinentes, em afronta ao entendimento do Tribunal, a exemplo do Acórdão 642/2014-TCU-Plenário, relator Augusto Sherman, de que, para fins de habilitação jurídica, deve-se considerar as atividades previstas no contrato social da empresa licitante; c) desclassificação sumária de propostas com base no subitem 6.8.1 do edital, ocorrida em todos os 84 itens que compõem o objeto da licitação, restringindo indevidamente a competividade do certame; d) desclassificação sumária de propostas sob o fundamento de que estariam digitadas de forma estranha e ilegível; e) : utilização de token pertencente a outrem na condução da sessão pública do pregão (Sr. Armando Vieira de Matos Neto) e cessão de token a terceiro para condução da sessão pública do pregão (Sr. José de Oliveira Melo Filho) 
Conduta do responsável: 
- Pregoeiro oficialmente indicado na ata da sessão pública do pregão, teria participado da recusa indevida das propostas com base nos subitens 5.1, 6.8.1 e 9.3.12 do edital;
- teria cedido seu token de acesso ao Comprasnet como pregoeiro para o Tenente Armando conduzir o Pregão 25/2018.	
Razões de justificativa do responsável (peça 205/206) :
a) em realidade, o militar enviou cópia da sindicância realizada, com os resultados obtidos, que o eximiram de qualquer responsabilidade quanto à condução do Pregão 25/2108.
Análise:
50. O 3º Sargento José não deve ser responsabilizado pelas diversas irregularidades ocorridas no âmbito do Pregão 25/2018, considerando as conclusões da sindicância promovida pelo Exército Brasileiro e juntadas a este processo por meio da peça 206. 
51. O mesmo, contudo, não se pode dizer com relação à conduta do Tenente, que nos depoimentos prestados à comissão responsável pela condução da sindicância logo acima, admitiu ter utilizado o token pertencente ao Sargento José (peça 206, p. 36) . 
52. De toda sorte, considerando que o que está sendo apurado no TCU é a verdade material dos fatos, ou seja, se o Sargento José, de fato, participou ou não das decisões irregulares tomadas na licitação, entende-se que este não deve ser responsabilizado no presente processo. Já o Tenente Armando, este, sim, que deve ser responsabilizado pelas irregularidades que lhe foram atribuídas, como inclusive proposto anteriormente. 
Razões de justificativa apresentadas por Higor Donaldo Santos de Freitas, em resposta aos Ofícios 25094/2020-TCU/Seproc (peça 177) , 48217/2020-TCU/Seproc (peça 214) , 0089/2021-TCU/Seproc (peça 230) e 0090/2021-TCU/Seproc (peça 231) 
Item 64.4, a, da instrução de peça 173: inserção de custos estimados com sobrepreço no Termo de Referência da licitação; 
Conduta do responsável: Chefe da Seção de Relações Públicas da 21ª Companhia de Engenharia e Construção, elaborou o Termo de Referência que subsidiou o Pregão Eletrônico 25/2018, que continha custos estimativos com sobrepreço.
Item 64.4, b, da instrução de peça 173: dimensionamento inadequado dos quantitativos previstos no Termo de Referência da licitação
Conduta do responsável: Elaborou o Termo de Referência que subsidiou o Pregão Eletrônico 25/2018, que previa quantitativos muito superiores à estimativa de consumo da unidade
Razões de justificativa do responsável (peça 233) :
a. não teria elaborado a estimativa de consumo e termo de referência correspondente ao Pregão 14/2019, cujo objeto era materiais gráficos e brindes;
b. por ordem do então comandante da 21º Companhia e Construção, o Major de Engenharia Duílio Sales, teria assumido temporariamente, entre o período de 18 de dezembro de 2018 a 9 de fevereiro de 2019, a Seção de Comunicação Social / Seção de Relações Públicas, em virtude da terem sido concedidas férias ao então chefe da Seção de Comunicação Social, o Subtenente Orivaldo Ibiapina da Silva (conforme Boletim Interno 233, de 18 fevereiro de 2018 da 21ª Cia e Cnst) ;
c. ao substituir o Subtenente Orivaldo Ibiapina da Silva, que ocupava a chefia da Seção de Comunicação Social / Seção de Relações Públicas, à época, assinou a Estimativa de Consumo e Termo de Referência no mês de dezembro de 2018, embora os documentos estivessem datados no dia 3/10/2018, pois se tratava de uma formalidade dentro do processo interno administrativo da 21ª Companhia de Engenharia de Construção. Essa assinatura teria ocorrido por conta da função que temporariamente ocupava, pois sua seção e função era outra;
d. os documentos elaborados tiveram origem na Seção de Aquisição, Licitações e Contratos (SALC) , então chefiada pelo 1º Tenente Armando Vieira de Matos Neto. A estimativa de consumo e termo de referência já estavam prontos para que o Chefe da Seção de Comunicação Social assinasse. Desse modo, ao assumir interinamente a referida Seção em dezembro de 2018, teve que assinar o documento encaminhado para que o processo transcorresse normalmente;
e. finaliza afirmando que suas ações, tanto na chefia interina da Seção de Comunicação Social quanto em qualquer outra Seção na 21ª Companhia e Engenharia de Construção, sempre foram condizentes com o exigido pelo Exército Brasileiro.
Análises:
53. Os argumentos apresentados pelo senhor Higor dizem respeito a todas as irregularidades que lhe foram apontadas e que são comuns àquelas apontadas para o Senhor Orivaldo. Na instrução de peça 173 foi indicado que o Senhor Higor participou da elaboração do TR do PE 25/2018. Contudo, de acordo com o próprio respondente, o período de substituição no cargo ocupado pelo Senhor Orivaldo foi de menos de dois meses, sendo que no restante do tempo o processo de contratação não poderia lhe ser atribuído. Ainda que tal afirmativa não possa ser totalmente comprovada já que não foram apresentados documentos que a corroborem com veemência, o fato é que na maior parte do tempo o planejamento da contratação teria sido conduzido pelo Subtenente Orivaldo e pelo Tenente Armando, o que deve ser ponderado na aplicação de uma possível penalidade pelas falhas que contaram com a participação do senhor Higor e que levaram à presente audiência.  
54. A propósito, cumpre trazer à lume considerações constantes do voto condutor do recente Acórdão 2326/2022-TCU-Plenário (relator: Ministro Bruno Dantas) , em que também se tratou de possível responsabilização de substituto do titular de uma unidade responsável por uma contratação pública:
' (...) a substituição não exime o substituto pela responsabilidade dos atos por ele praticados. Entretanto, considerando o curto período, reputo mais adequado, ao caso, a responsabilização apenas do titular da função de ordenador de despesas, [OMISSIS], pelas condutas descritas no item IV do presente voto, tendo em vista o curto período em que [OMISSIS] o substituiu, e o fato de que, nessa circunstância, o responsável poderia não ter plenas condições de aferir a irregularidade que lhe fora imputada.'
55. Pela informação prestada pelo Senhor Higor, o período de substituição também teria sido bastante reduzido (perto de dois meses) . Contudo, um fator deve ser ponderado e que diferencia o presente caso: o senhor Higor participou, como signatário, de diversos atos referentes à elaboração do TR e que levaram inclusive ao seu chamamento a estes autos. Não se tratou, portanto, de um ato isolado no procedimento de contratação, mas de diversos que, em juízo mediano, não poderiam ter escapado à diligência média de um gestor público, especialmente os referentes aos elevadíssimos quantitativos que seriam contratados pela 21ª Companhia e Engenharia de Construção, como foi apontado na instrução de peça 173. 
56. Além disso, a assinatura do TR, ao menos juridicamente, não é mera formalidade. Diferente disso, aponta-se para o signatário como sendo responsável pela elaboração do documento em questão ou pela condução da etapa a que se refere o documento. 
57. Por fim, cabe repisar que a aplicação de eventual penalidade ao Senhor Higor deve levar em conta sua condição de substituto do Senhor Orivaldo, este, sim, responsável pela elaboração do TR e que, dada sua responsabilidade, deve suportar penalidade, se aplicada, maior. 
Razões de justificativa apresentadas por Dhemeson Railson da Silva e Silva e Marco Aurélio Pereira da Silva em resposta aos Ofícios 25102/2020-TCU/Seproc, de 29/5/2020 (peça 180) , 25105/2020-TCU/Seproc, de 29/5/2020 (peça 183) 
Conduta do responsável Dhemeson Railson da Silva e Silva: Chefe do GCALC do Comando da 2ª Brigada de Infantaria de Selva, elaborou o expediente que deu origem à participação da 2ª Bds Inf Sl no registro de preços gerenciado pela 21ª Companhia de Engenharia e Construção sem a realização de estudos preliminares indispensáveis ao correto planejamento da contratação
Conduta do responsável Marco Aurélio Pereira da Silva: Chefe do SALC do Hospital de Guarnição de São Gabriel da Cachoeira, elaborou o expediente que deu origem à participação do HGuSGC no registro de preços gerenciado pela 21ª Companhia de Engenharia e Construção sem a realização de estudos preliminares indispensáveis ao correto planejamento da contratação. 
Contextualização:
58. Os responsáveis elaboraram documentos que embasaram participação de suas respectivas organizações militares no PE 25/2018 e serviram de base para os quantitativos que seriam adquiridos. 
Razões de justificativa apresentadas por Marco Aurélio Pereira da Silva (peça 190) :
a. depois de enfatizar o papel do controle interno dentro da estrutura do Exército Brasileiro (p. 1/2) , menciona que, dentro da estrutura da aludida força armada e de como ocorreria a participação de organizações militares - OMs em licitações conduzidas por outras unidades, informa que haveria uma cartilha para a execução das licitações centralizadas do sistema de registro de preços (SRP) , com orientações às Unidades Gestoras, e que teria sido criado um grupo de coordenação e acompanhamento das licitações e contratos - GCALC, para as licitações realizadas no 2° semestre de 2017 e exercício financeiro de 2018 consonantes com a Portaria nº 01-SEF, de 2014 (p. 6/7) ;
b. em cumprimento à orientação contida na referida cartilha, o Comando da 2ª Brigada de Infantaria de Selva criou a GCALC, estabelecendo as determinações para as Organizações Militares sediadas na cidade de São Gabriel da Cachoeira, em conformidade com as diretrizes estabelecidas, com o intuito de atingir os objetivos constantes no item 3, da referida cartilha. A finalidade deste grupo seria coordenar as atividades referentes aos processos licitatórios para aquisição de materiais e contratação de serviços, com o objetivo de aproveitar esforços para que os processos fossem mais rápidos, eficientes e trouxessem economicidade, atendendo ao princípio da economia de escala (p. 7) ;
c. de acordo com a divisão de tarefas estabelecida, cada organização militar (OM) ficaria responsável pela aquisição de grupos de materiais e serviços que atendessem ao interesse de todas as outras Organizações Militares com sede em um mesmo município, a exemplo de São Gabriel da Cachoeira- AM, que possui diversos Batalhões. Coube, então, à 21ª Companhia de Engenharia de Construção a responsabilidade de executar o processo de aquisição de brindes e serviços gráficos. A ela caberia a condução do conjunto de procedimentos para registro de preços e gerenciamento da ata de registro de preços dele decorrente, bem como elaborar as relações-padrão para o Termo de Referência (TR) a seu cargo, com base no estudo de necessidades e em contratações realizadas nos anos anteriores, encaminhando para fins de divulgação e planejamento, as relações padrão para todas as Unidades Gestoras Participantes (UGP) (p. 7) ;
d. de acordo com essa cartilha, às UGPs caberia a responsabilidade de manifestação de interesse em participar do certame, devendo encaminhar à UGG a sua estimativa de consumo anual, o local de entrega e, quando couber, o cronograma de contratação e respectivas especificações, o termo de referência ou o projeto básico, nos termos das Leis 8.666/1993 e 10.520/2002, adequados ao registro de preços, a fim de garantir que os atos relativos à sua inclusão no registro de preços estivessem formalizados e aprovados pela autoridade competente (p. 7) ;
e. argumenta que, como Chefe da Seção de Aquisições e Contratos do Hospital de Guarnição de São Gabriel da Cachoeira, ao tomar conhecimento da abertura da licitação, executou todos os atos necessários para atender aos interesses do Hospital de Guarnição de São Gabriel da Cachoeira - HGuSGC. Nessa linha, confeccionou toda documentação solicitada para efetivar a participação no certame licitatório, enviando-a para a 21ª Companhia de Engenharia de Construção, para prosseguimento do processo, encerrando parte de responsabilidade do Hospital como Unidade Gestora Participante. A partir daí, coube à 21 ª Companhia de Engenharia de Construção os atos relativos à montagem, à aprovação e à divulgação da licitação, bem como a condução de toda parte externa da licitação (p. 8) ;
f. especificamente com relação aos estudos preliminares para planejamento e motivação do quantitativo a ser contratado, afirma que, de acordo com a IN 5/2017, a elaboração se aplica para os casos de contratação de serviços. Como o Pregão SRP 25/2018, realizado pela 21ª Companhia de Engenharia de Construção, tinha como finalidade a aquisição de materiais gráficos diversos e brindes não seria o caso. Ressalta ainda que a elaboração do estudo preliminar não fazia parte dos documentos obrigatórios exigidos para a participação no certame (p. 8/9) ;
g. afirma que o Hospital de Guarnição de São Gabriel da Cachoeira não teria realizado aquisições após a homologação do certame licitatório, não cometendo nenhum ato que pudesse caracterizar dano ao erário (p. 9) ;
h. finaliza sua peça peticionando pela improcedência das irregularidades, com a consequente extinção do processo ou pela sua exclusão do polo passivo da demanda (p.9) .
Razões de justificativa apresentadas por Dhemeson Railson da Silva e Silva (peça 248) :	
a. a 2º Bda Inf Sl se integrou ao Pregão 25/2018, conduzido pela 21ª Companhia de Engenharia e Construção, meramente como participante do certamente licitatório (p. 2) ;
b. o requerente, na época em que foi realizado o certame, estava na função de chefe da GCALC, no momento de elaboração do DIEx nº 174- GCALC/ Ba Adm/2º Bda Inf Sl, de 28 de dezembro de 2018. Na situação, foi observado o art. 14 da Lei de Licitações e Contratos, o qual determina que as compras deverão ser feitas com 'a adequada caracterização do seu objeto'. Portanto, faz-se necessário tão-somente a descrição e a especificação do produto que se pretende adquirir (p. 2) ;
c. a documentação assinada pelo Requerente foi submetida à análise jurídica da CJU, que emitiu um parecer que dizia (p. 2) : 
'verifica-se que os quantitativos de um dos participantes não foram justificados. Na verdade, a manifestação de interesse de fls. 84/92, do Comando da 2º Brigada de Infantaria de Selva, traz tão somente os quantitativos máximos, sequer menciona quais são os quantitativos mínimos, o que deve ser regularizado pelo participante, conforme documentos anexos.'
d. diante disso, foi elaborado um novo Termo de Referência, do Comando da 2º Brigada de Infantaria de Selva, atendendo o parecer da CJU, quanto à clareza e objetividade das especificações do serviço a ser contratado, dos procedimentos corretos e adequados, dos deveres do contratante e do contratado, dos critérios de sustentabilidade ambiental, dentre outros pontos. Entretanto, o documento teria sido assinado por Pedro Pereira do Santos Neto, chefe da GCALC do Cmdo da 2ª Bda Inf SI, devido à transferência do Requerente para o Comando Militar da Amazônia (p. 2) ;
e. haveria ausência de nexo entre conduta e dano, já que a conduta praticada pelo Requerido não teria produzido nenhum efeito diante do Pregão 25/2018, tendo em vista que a documentação teria sido substituída após o parecer da CJU que solicitava a modificação no Termo de Referência (p. 2) . O novo TR atenderia a determinação do art. 9º, inciso II do Decreto n º 5.450, de 2005, possuindo todas as informações necessárias para que a Administração Pública efetuasse com transparência e legitimidade a contratação do objeto (p. 3) ;
f. finaliza sua peça com os pedidos de que: i) seja reconhecida a ausência de conduta antijurídica, tendo em vista que seus atos não acarretaram qualquer dano ao erário e ii) caso não seja este o entendimento desta Corte, requer em obediência ao princípio do contraditório e amplo defesa, o provimento destas razões, excluindo o Requerido do processo, por inexistir qualquer cominação constatada, diante da ausência de nexo causal nos atos praticados relacionados aos fatos corroborados (p. 3) .
Análise:
59. Considerando a identidade entre as razões de justificativa apresentadas por Marco Aurélio Pereira da Silva e Dhemeson Railson da Silva e Silva (peça 248) , bem como a similitude dos papeis exercidos por eles nas aquisições que seriam realizadas, todas serão analisadas conjuntamente.
60. De início, cumpre relembrar que mesmo a condição de órgão participante, não sendo gerenciador, exige a realização de planejamento. É nesse sentido o Decreto Federal 7.892/2013, bem como a regulamentação por parte do Exército Brasileiro. E é também no mesmo sentido a cartilha de orientações para contratação no âmbito da 12ª ICFEx (peça 223, p. 9) :
'17. Caberá às UGP realizar o planejamento adequado e o preenchimento das quantidades nas manifestações de interesse dos pregões centralizados, devendo se antecipar e provocar as seções interessadas para que informem as quantidades necessárias. 
 (...) 
19. Nas manifestações de interesse (IRP) , as UGP deverão atentar para o correto preenchimento das quantidades, que sejam condizentes com a capacidade de empenho e expectativa da dotação orçamentária da OM.
20. A responsabilidade pela análise ou negociação das quantidades manifestadas pelas UGP é inteiramente da UGG; que deverá analisar detalhadamente cada item e, se for o caso, chamar ou ouvir a UGP para esclarecer as demandas apresentadas, verbal e formalmente.'
61. Assim, por conta da regulamentação específica, caberia à UGG, no caso, a 21ª Cia e Cnst, tomar a frente da negociação de quantitativos, considerando as demandas que lhe houvessem sido encaminhadas pelas OMs Participantes. 
62. O senhor Dhemeson informa que teriam sido elaborados novos documentos, a partir da intervenção da CJU. Este ponto foi examinado na instrução de peça 173. Veja-se (os destaques são nossos) :
'50. O processo administrativo referente à participação da 2ª Bda Inf Sl foi autuado em 20/3/2019. O Termo de Referência (peça 147, p. 3-15) , também de 20/3/2019, assinado pelo Sr. Pedro Pereira dos Santos Neto, possui a mesma redação, com as pequenas adaptações, daquele elaborado pela 21ª Cia E Cnst e publicado juntamente com o edital do Pregão Eletrônico 25/2018. O teor do Despacho do Ordenador de Despesas (peça 147, p. 15) , Sr. Alexandre Souza Alves de Lima, é idêntico a documento similar constante do processo administrativo autuado pelo órgão gerenciador do registro de preços (peça 158, p. 27) . O Mapa Estimativo de Consumo consta da p. 16-22 e foi elaborado pelo Sr. Pedro Pereira dos Santos Neto.
51.	Os documentos acima mencionados, elaborados posteriormente (20/3/2019) à realização do Pregão Eletrônico 25/2018 (edital disponibilizado em 4/2/2019 e sessão pública realizada em 14/2/2019) , demonstram que a participação da unidade no registro de preços em questão não foi precedida de qualquer tipo de planejamento. Cabe salientar que a participação em registros de preços não dispensa o devido planejamento da contratação, pois tal decisão deve estar lastreada em estudos preliminares (inciso IX do art. 6º da Lei 8.666/1993) , elaborados com o objetivo de levantar as reais necessidades do participante e de identificar, dentre as opções disponíveis, a mais adequada.
52.	A documentação constante do processo administrativo referente ao Pregão Eletrônico 25/2018 (peça 159, p. 2-10) indica que a participação da 2ª Bda Inf Sl foi definida a partir do documento DIEx 174-GCALC/Ba Adm/2ª Bda Inf Sl, de 28/12/2018, firmado pelos Srs. Dhemeson Railson da Silva e Silva, Chefe do GCALC do Comando da 2ª Bda Inf Sl, e Pericles Ferreira e Lima, Fiscal Administrativo do Comando da 2ª Bda Inf Sl.' 
63. Destarte, os 'novos' documentos não trouxeram alterações ou correções significativas com relação aos que haviam sido produzidos anteriormente. Como atenuante, deve-se considerar que as estimativas deveriam ser, ainda, revistas. Além disso, o TR, elaborado a partir de documento de autoria do senhor Dhemeson, sujeitou-se a diversas rodadas de revisão por parte de diferentes autoridades. Sendo assim, entende-se que, considerando a realidade enfrentada no município de São Gabriel da Cachoeira, localizado no interior amazônico, a multiplicidade de atores envolvidos na contratação, com fortes atribuições de supervisão/revisão à UGG, e, finalmente, o art. 22 da Lei de Introdução ao Direito Brasileiro - LINDB, que determina seja considerada a realidade enfrentada pelo gestor, bem como o art. 12 do Decreto 9830/2019, que estatui que o agente público somente poderá ser responsabilizado por suas decisões ou opiniões técnicas se agir ou se omitir com dolo, direto ou eventual, ou cometer erro grosseiro, no desempenho de suas funções, entende-se que a propositura de penalidades ao Senhor Dhemeson seria medida de excessivo rigor. 
64. No mesmo sentido, deve-se acatar os argumentos lançados pelo Senhor Marco Aurélio, acrescidas as considerações a seguir. 
65. Com efeito, estudos preliminares baseados na Instrução Normativa 5, de 2017, da Secretaria de Gestão do ex-Ministério do Planejamento, Desenvolvimento e Gestão - IN 5/2017, que cuida da contratação de serviços, não seriam perfeitamente exigíveis para o âmbito do PE 25/2018, já que o certame tratava da aquisição, em boa parte, de itens de consumo (materiais gráficos) .  Noutras palavras, não haveria como exigir a plena utilização da IN 5/2017 como norma para o objeto do PE 25/2018, já que este não seria integralmente regido pela aludida norma infralegal. De toda sorte, o estabelecimento dos quantitativos a serem adquiridos por parte das OMs deveriam ter sido adequadamente justificados, dada a necessária motivação dos atos administrativos que importem a realização de dispêndios, considerando o art. 2º da Lei 9.784/1999: a motivação é regra principiológica nos processos administrativos, não só os de licitação.
66. Além disso, como já visto, caberia às UGPs planejar seus quantitativos. No caso do HGuSGC, OM em que o senhor Marco Aurélio exercia suas atribuições, os itens a serem adquiridos eram em número bem menor do que nas outras unidades administrativas envolvidas. A participação da unidade no registro de preços restringiu-se a quinze itens: 2, 14, 16, 20, 32, 45, 52, 66, 68, 71. 77, 80, 82, 83 e 84, tendo sido efetivamente adquiridos apenas R$ 65 mil. Assim, considerando as razões já expostas com relação ao senhor Dhemeson, acrescidas dos baixos valores envolvidos, considera-se medida de excessivo rigor qualquer punição ao senhor Marco Aurélio. 
Razões de justificativa apresentadas pelos senhores Alexandre Souza Alves de Lima e Amantino Camilo Machado Filho em resposta aos Ofícios 25104/2020-TCU/Seproc, de 29/5/2020 (peça 182) , 6313/2021-TCU/Seproc, de 24/2/2021 (peça 241) , 6312/2021-TCU/Seproc, (peça 242) , 25107/2020-TCU/Seproc (peça 185) e 48217/2020-TCU/Seproc, (peça 215
Conduta do responsável Alexandre Souza Alves de Lima: Ordenador de Despesas do Comando da 2ª Brigada de Infantaria de Selva, autorizou a participação da 2ª Bds Inf Sl no registro de preços gerenciado pela 21ª Companhia de Engenharia e Construção, apesar da ausência dos estudos preliminares indispensáveis ao correto planejamento da contratação;
Conduta do responsável Amantino Camilo Machado Filho: Ordenador de Despesas do Hospital de Guarnição de São Gabriel da Cachoeira, autorizou a participação do HGuSGC no registro de preços gerenciado pela 21ª Companhia de Engenharia e Construção, apesar da ausência dos estudos preliminares indispensáveis ao correto planejamento da contratação;
Razões de justificativa apresentadas por Alexandre Souza Alves de Lima (peça 196) :
a.  por ocasião do despacho do Processo Administrativo 64308.003561/2018/26, o 1° Ten Dhemeson Railson Da Silva E Silva, Chefe da GCALC da 2ª Brigada de Infantaria de Selva (UG 160515) , à época, manifestou-se pela adesão da 2ª Brigada de Infantaria de Selva ao Pregão 25/2018, com as quantidades levantadas necessárias para o Comando da 2ª Brigada de Infantaria de Selva e suas OM vinculadas (Comando de Fronteira Rio Negro e 5º Batalhão de Infantaria de Selva; Companhia de Comando da 2ª Brigada de Infantaria de Selva; 2° Blog Sl; 2º Pelotão de Comunicações de Selva; e o 22° Pelotão de Polícia do Exército) e o mapa de estimativa de consumo. Não se falou em estudo preliminar, tendo sido citado também que o referido processo estava de acordo com o art. 6º do Decreto 7.892, de 2013, no seu Art. 6º;
b.  após o Parecer jurídico 00026-2019/AGU/AM/AGU, de 24 de maio de 2019, da AGU, relativo ao registro de preços do Pregão Eletrônico 25 de 2018, foi solicitado pelo órgão gerenciador para a 2ª Brigada de Infantaria de Selva que um novo Processo de Adesão fosse remetido. Foi executado e despachado, então, pelo 2º Ten. Pedro Pereira Dos Santos Neto, Chefe da GCALC da 2ª Bda lnf SI, em substituição ao 1° Ten. Dhemeson, o processo de adesão corrigido, contendo o Termo de Referência, informando as quantidades máximas e mínimas para atender ao Comando da 2ª Brigada de Infantaria de Selva e as OM vinculadas, com a justificativa da contratação e a Estimativa de Consumo contendo as quantidades utilizadas três últimos anos, as médias de utilização mensal, os acréscimos e as quantidades a adquirir com a adesão. Na ocasião não se falou em estudo preliminar; tendo sido citado, também, que o referido processo estava de acordo com o Decreto 7.892/2013;
c. até meados de setembro de 2019, as legislações vigentes que regulavam as contratações falavam em estudo preliminar somente referente à contratação de serviços, tal como a IN 05/2017, que dispõe sobre as regras e diretrizes do procedimento de contratação de serviços sob o regime de execução indireta no âmbito da Administração Pública federal. No inciso IX, do Art. 6º, a norma fala de estudo preliminar para elaboração de Projeto Básico, para obras e serviços; 
d. já em 2019, foi editado o Decreto 10.024, de 2019, que regulamenta o pregão eletrônico na esfera federal. Em 2020, a IN 40, que trata da elaboração dos Estudos Técnicos Preliminares - ETP - para a aquisição de bens e a contratação de serviços e obras, no âmbito da Administração Pública Federal;
e. observando-se o Processo Administrativo 64308.003561/2018/26, é possível verificar que nas duas datas, 28 de dezembro de 2018 e 20 de março de 2019, as documentações que o compõe, estavam de acordo com a legislação da época, já que não havia ainda obrigatoriedade de elaboração de estudo preliminar para aquisição de bens;
f. caso a 2ª Brigada de Infantaria de Selva, como UG participante, não estivesse atendendo os requisitos legais para a formalização da licitação, caberia à UG gerenciadora, acatando parecer da AGU, informar quanto à necessidade da colocação de mais documentos e, uma vez a 2ª Brigada não atendendo a essa solicitação, a UG gerenciadora tinha por obrigação vetar a participação da 2ª Brigada de Infantaria de Selva no processo licitatório;
g. portanto, não teria havido infração ao inc. IX do Art. 6° da Lei 8666/1993, uma vez que tal dispositivo somente exigiria ETPs para contratação de serviços. A autorização de adesão ao registro de preços da 21 ª Cia Eng Cnst foi baseada na economicidade que o processo centralizado proporciona;
h. houve um estudo para as quantidades que atenderiam ao comando da 2ª Brigada e às suas cinco OM vinculadas. Apenas não teria sido formalizado por escrito. Nesse quadro, anexa-se o Ofício 16-Fisc Adm/Ba Adm/2ª Bda Inf Sl, de 8 de julho de 2019, em resposta ao Ofício 1293/2019 -TCU/Selog, que explica no seu item 4. a justificativa da expectativa de adquirir quinhentas unidades do item 65 do pregão (p. 4) .
Razões de justificativa apresentadas por Amantino Camilo Machado Filho (peça 195) :
a. depois de descrever de forma abreviada as condições geoeconômicas do município de São Gabriel da Cachoeira, apresenta dados sobre o Hospital de Guarnição de São Gabriel da Cachoeira (HGuSGC) , que seria a única unidade hospitalar do município (p. 2) , indicando as necessidades que seriam atendidas por meio do Pregão SRP 25/2018 (p. 3) ;
b. destaca que o HGuSGC participou de apenas 15 itens do total do SRP 25/2018, e com um quantitativo bem pequeno para cada item, de tal forma que o somatório de todos os itens foi de apenas R$ 65.365,80 do valor total do referido SRP (cerca de 0,5% do valor total) , demonstrando que houve planejamento detalhado, com decisão de escolha pontual e específica por determinados e reduzido número de itens selecionados, bem como das pequenas quantidades solicitadas (p. 4) ;
c. já a IN 5/2017 não foi utilizada por conta de o objeto não ser serviços e sim materiais gráficos e brindes. Destaca, ainda, que a elaboração do estudo preliminar não fazia parte dos documentos obrigatórios exigidos para a participação no aludido certame (p. 4) ;
d. informa que a Portaria nº 01-SEF, de 27 de janeiro de 2014, trataria da Normatização, no âmbito do Exército, da utilização do Sistema de Registro de Preços (SRP) . Para o atendimento da referida portaria, a 12ª Inspetoria de Contabilidade Financeira do Exército, órgão responsável pelo controle e fiscalização interno das Organizações Militares sediadas na Amazônia Ocidental. e vinculada ao Comando do Exército, criou em 2017 uma Cartilha para a Execução das Licitações Centralizadas do Sistema de Registro de Preços, com orientações às Unidades Gestoras sob sua responsabilidade, quanto à criação de Grupo de Coordenação e Acompanhamento das Licitações e Contratos (GCALC) (p. 4/5) ;
e. era responsabilidade das Unidades Gestoras Participantes a manifestação de interesse em participar do certame, devendo encaminhar à Unidade Gestora Gerenciadora a sua estimativa de consumo anual, o local de entrega e, quando fosse o caso, o cronograma de contratação e respectivas especificações, o termo de referência ou o projeto básico, nos termos da Lei 8.666/1993 e da Lei l0.520/2002, adequados ao registro de preços, a fim de garantir que os atos relativos à sua inclusão no registro de preços fossem formalizados e aprovados pela autoridade competente (p. 5) ;
f. a referida Cartilha elaborada pela 12ª Inspetoria do Exército especifica, no número 4, do item 7.1 (Fase interna ou preparatória) , a exigência para a realização de pesquisa de preços, pela Unidade Gestora Participante, apenas nos casos referentes à eventuais novos itens que não constassem da relação padrão enviada pela Unidade Gestora Gerenciadora, não sendo esse o caso do HGuSGC (p. 5) ;
g. o parecer emitido pela Consultoria Jurídica da União do Estado do Amazonas, no que se refere ao SRP 25/2018, não mencionou a necessidade de qualquer Unidade Gestora Participante realizar pesquisa de preços referente aos itens que já constavam da relação padrão (p. 5) ;
h. a participação no SRP 25/2018 foi autorizada, tendo por fundamento o assessoramento dado pelo Chefe da Seção de Licitações e Contratos, bem como pelo Fiscal Administrativo do HGuSGC, e no entendimento de que a participação no referido certame licitatório encontrava pleno abrigo nos ditames da lei, haja vista orientação específica do Órgão de Controle Interno ao qual o HGuSGC está subordinado (p. 5/6) ;
i. após indicar entender que suas decisões não culminaram em danos ao erário, finaliza sua peça com pedidos de que sejam declaradas improcedente as irregularidades apresentadas, com a consequente extinção do processo ou com sua exclusão do polo passivo da demanda (p. 6) .
Análise
67. Ainda que não haja exata identidade entre os argumentos apresentados pelos dois respondentes ora tratados, pela posição comum nas organizações militares em que laboravam, opta-se pela análise conjunta, sobretudo por conta de economia processual. 
68. As questões relacionadas aos quantitativos estabelecidos já foram suficientemente expostas e debatidas: houve falhas atribuíveis aos órgãos participantes, porém, de gravidade não tão elevada quanto a atribuível ao gerenciador. 
69. Quanto às pesquisas de preços, as irregularidades devem ser atribuídas à OM responsável pela sua realização, em conformidade com a cartilha de orientações da IFCEx juntada a este processo por meio da peça 233. Com efeito, a responsabilidade pela irregularidade, em função de seu papel de gerenciadora do processo de contratação relativo ao PE 25/2018, foi da 21ª Companhia de Engenharia de Construção - 21ª Cia e Cnst. 
70.  Portanto, devem ser isentos de qualquer responsabilização no presente processo os senhores Alexandre Souza Alves de Lima e Amantino Camilo Machado Filho.
Ofícios 25103/2020-TCU/Seproc (peça 181) , 48217/2020-TCU/Seproc (peça 216) e 25106/2020-TCU/Seproc, de 29/5/2020 (peça 184) 
Conduta do responsável Pericles Ferreira de Lima: Fiscal Administrativo do Comando da 2ª Brigada de Infantaria de Selva, ratificou os termos do expediente que deu origem à participação da 2ª Bds Inf Sl no registro de preços gerenciado pela 21ª Companhia de Engenharia e Construção, apesar da ausência dos estudos preliminares indispensáveis ao correto planejamento da contratação;
Conduta do responsável Leandro Zubiaurre Almeida: Fiscal Administrativo do Hospital de Guarnição de São Gabriel da Cachoeira, ratificou os termos do expediente que deu origem à participação do HGuSGC no registro de preços gerenciado pela 21ª Companhia de Engenharia e Construção, apesar da ausência dos estudos preliminares indispensáveis ao correto planejamento da contratação;                    
Razões de justificativa apresentadas por Pericles Ferreira de Lima e  Leandro Zubiaurre Almeida:
a) não apresentadas. 
Análise:
71. Considerando o que o papel dos senhores Péricles e Leandro se limitou basicamente à ratificação de expedientes que deram origem à participação de suas unidades no PE 25/2018, conduzido pela 21ª Cia e Cnst, considerando que a responsabilidade primária pelas irregularidades verificadas foi essencialmente atribuída à 21ª Cia e Cnst, considerando, finalmente, que as normas que organizam o processo de contratações públicas na 12ª IFCEx atribuem centralidade à unidade gestora, sobretudo no que diz respeito à pesquisa de preços e a análise crítica dos quantitativos a serem contratados, conclui-se pela desnecessidade de propostas de quaisquer penalidades aos senhores Pericles Ferreira de Lima e  Leandro Zubiaurre Almeida, já que a ratificação de participação no PE 25/2018 não é suficiente para justificar a apenação destes. 
F.2. Exame dos documentos obtidos mediante diligência junto 21ª Companhia de Engenharia e Construção:
Fundamento legal ou jurisprudencial: § 1º do art. 3º do Decreto 5.450/2005 (aplicável à época) , que estabelece que a senha de acesso ao sistema eletrônico é pessoal e intransferível
Contextualização:
72. O Tenente Armando teria operado o pregão, exercendo as atividades de pregoeiro, utilizando a chave de acesso (token) de outro militar, o 3º Sargento José de Oliveira Melo Filho
Manifestação da Unidade Jurisdicionada sobre os indícios de irregularidades (peça 206) :
a) no resultado das sindicâncias realizadas, isentou-se de responsabilidade penal o Tenente Armando, o qual, contudo, teria cometido transgressão disciplinar por ter usado o token de acesso do Sargento José para operar os Pregões 19 e 25, ambos de 2018;
b) quanto ao Sargento José, considerou-se não ter havido qualquer transgressão, já que a cessão do seu token de acesso para o Tenente Armando teria ocorrido em razão do cumprimento de ordem de superior hierárquico.
Análise:
72. Com efeito, não há como se imputar responsabilidade e, por conseguinte, sanções ao Sargento José por ter cedido seu token de acesso ao Tenente Armando, considerando ser a transgressão essencialmente ligada à hierarquia e disciplina militares, refugindo, portanto, às raias deste processo. 
73.  Quanto à conduta do Tenente Armando, cumpre observar que este último admitiu, no depoimento colhido na sindicância, ter usado o token do Sargento José (peça 206, p. 21) , o que implica violação ao § 1º do art. 3º do Decreto 5.450/2005, aplicável à época. Tal fato merece ser ponderado pelo relator deste processo na multa que deve ser aplicada ao Tenente Armando em face das múltiplas irregularidades administrativas por ele cometidas. 
74. No que diz respeito às transgressões disciplinares, não compete a esta Corte as revisar. Entretanto, cabe comunicar ao Ministério Público Militar para que tome as medidas que julgar cabíveis.
 (...) 
K. Proposta de Encaminhamento
78. Em virtude do exposto, propõe-se:
78.1. conhecer da representação, satisfeitos os requisitos de admissibilidade constantes no art. 113, § 1º, da Lei 8.666/1993, c/c o art. 237, inciso VII e parágrafo único, do Regimento Interno/TCU, e no art. 103, § 1º, da Resolução - TCU 259/2014;
78.2. no mérito, considerar a presente representação parcialmente procedente;
78.3. considerar revéis os responsáveis Leandro Zubiaurre Almeida (CPF XXX.443.742-XX) e Pericles Ferreira de Lima (CPF XXX.639.268-XX) , nos termos do art. 12, § 3º, da Lei 8.443/1992;
78.4. acolher as razões de justificativa apresentadas por José de Oliveira Melo Filho (CPF XXX.422.932-XX) , Dhemeson Railson da Silva e Silva (CPF XXX.798.172-XX) , Pericles Ferreira de Lima (CPF XXX.639.268-XX) , Alexandre Souza Alves de Lima (CPF XXX.752.727-XX) , Leandro Zubiaurre Almeida (CPF XXX.443.742-XX) e Amantino Camilo Machado Filho (CPF XXX.508.369-XX) em relação às audiências promovidas;
78.5. rejeitar as razões de justificativa apresentadas por Armando Vieira de Matos (CPF XXX.627.612-XX) , Orivaldo Ibiapina da Silva (CPF XXX.048.843-XX) , Higor Donaldo Santos de Freitas (CPF XXX.478.612-XX) e Duílio Sales Garcia (CPF XXX.069.203-XX) , em relação aos itens constantes das audiências promovidas, aplicando-lhes a multa prevista no art. 58, inciso II, da Lei 8.443/1992, c/c o art. 268, II, do Regimento Interno do TCU, fixando prazo de quinze dias, a contar da notificação, para que comprovem, perante este Tribunal (art. 214, III, 'a', do RI/TCU) , o recolhimento da dívida aos cofres do Tesouro Nacional, atualizada monetariamente desde a data do presente acórdão até a do efetivo recolhimento, se for paga após o vencimento, na forma da legislação em vigor;
78.6. autorizar, caso requerido, nos termos do art. 26 da Lei 8.443/1992, e do art. 217 do RI/TCU, o parcelamento das dívidas em até 36 parcelas, com a atualização monetária e os correspondentes acréscimos legais, esclarecendo ao responsável que a falta de pagamento de qualquer parcela importará no vencimento antecipado do saldo devedor, sem prejuízo das demais medidas legais;
78.7. determinar à Companhia de Engenharia de Construção - 21ª Cia e Cnst nos termos do art. 28, inciso I, da Lei 8.443/1992, o desconto integral ou parcelado da dívida nos vencimentos, salários ou proventos do (s) responsável (eis) , observados os limites previstos na legislação pertinente, caso expirado o prazo a que se refere o art. 25 da Lei 8.443/1992;
78.9. comunicar à Secretaria de Controle Externo da Defesa Nacional e da Segurança Pública - SecexDefesa, responsável pelas contas anuais do órgão representado, quanto à existência do respectivo processo, a fim de que esta avalie a necessidade de sobrestamento das contas anuais correspondentes, nos termos do item 26.1 do Anexo I da Portaria - Segecex 12/2016.
78.10. informar à Companhia de Engenharia de Construção - 21ª Cia e Cnst ao representante do acórdão que vier a ser proferido, destacando que o relatório e o voto que fundamentam a deliberação ora encaminhada podem ser acessados por meio do endereço eletrônico www.tcu.gov.br/acordaos;
78.11. Encaminhar cópia da presente instrução, bem como do relatório/voto/acórdão que com base nela serão proferidos ao Ministério Público Militar, para adoção de eventuais providências que possa julgar necessárias, em especial por conta de eventuais transgressões disciplinares observadas;
78.12. encaminhar cópia da deliberação que vier a ser proferida aos responsáveis ouvidos em audiência: Armando Vieira de Matos (CPF XXX.627.612-XX) , Orivaldo Ibiapina da Silva (CPF XXX.048.843-XX) , Higor Donaldo Santos de Freitas (CPF XXX.478.612-XX) e Duílio Sales Garcia (CPF XXX.069.203-XX) , José de Oliveira Melo Filho (CPF XXX.422.932-XX) , Dhemeson Railson da Silva e Silva (CPF XXX.798.172-XX) , Pericles Ferreira de Lima (CPF XXX.639.268-XX) , Alexandre Souza Alves de Lima (CPF XXX.752.727-XX) , Leandro Zubiaurre Almeida (CPF XXX.443.742-XX) e Amantino Camilo Machado Filho (CPF XXX.508.369-XX) ." 
	É o Relatório.

Alice Nunes Montenegro (OAB/AM 7.323), Jorge Eduardo de Souza Martinho (OAB/AM 5.273), Gustavo de Lima Barbosa (OAB/AM 13.443), Heloise Bastos Martinho (OAB/AM 12.609), Tiago Sandi (OAB/SC 35.917) e Bruna Oliveira (OAB/SC 42.633).

Não atuou.

REPRESENTAÇÃO. PREGÃO ELETRÔNICO PARA AQUISIÇÃO DE MATERIAIS GRÁFICOS DIVERSOS E BRINDES. AUSÊNCIA DE MOTIVAÇÃO ADEQUADA PARA ESCOLHA DE DETERMINADO TIPO DE BRINDE QUE POSSUI CUSTO ELEVADO, EM COMPARAÇÃO COM BRINDES ADQUIRIDOS POR OUTROS ÓRGÃOS PÚBLICOS. DECISÃO PELO CONHECIMENTO E PROCEDÊNCIA PARCIAL DESTA REPRESENTAÇÃO, COM FIXAÇÃO DE PRAZO PARA ANULAÇÃO DO CERTAME E REALIZAÇÃO DE DILIGÊNCIAS PARA IDENTIFICAÇÃO DOS RESPONSÁVEIS PELAS IRREGULARIDADES DETECTADAS. AUDIÊNCIA. RAZÕES DE JUSTIFICATIVA ACOLHIDAS PARA ALGUNS RESPONSÁVEIS E REJEITADAS PARA OS DEMAIS. APLICAÇÃO DE MULTA. ENVIO DE CÓPIA DOS AUTOS AO MINISTÉRIO PÚBLICO MILITAR, TENDO EM VISTA QUE FORAM DETECTADAS TRANSGRESSÕES DISCIPLINARES.

REPRESENTAÇÃO (REPR)

Unidade de Auditoria Especializada em Contratações (AudContratações).

Trago à apreciação deste Colegiado Representação formulada pela empresa SNA - Comércio de Ferramentas Ltda. - ME, nos termos do § 1º do art. 113 da Lei 8.666/1993, sobre possíveis irregularidades no Edital do Pregão Eletrônico 25/2018 para registro de preços, promovido pela 21ª Companhia de Engenharia de Construção do Comando do Exército - 21ª Cia e Cnst, para aquisição de materiais gráficos diversos e brindes, no valor estimado de R$ 11.631.830,76, com pedido de concessão de medida cautelar para suspender o certame (peça 1, p.1) . 
2.	Acerca do objeto do certame que está sendo questionado, é importante ressaltar que se trata de aquisições de materiais gráficos e brindes efetuadas em benefício da 21ª Companhia de Engenharia de Construção (R$ 7.984.350,40) , da 2ª Brigada de Infantaria na Selva - Bda Inf Sl (R$ 3.602.674,32) e do Hospital da Guarnição de São Gabriel da Cachoeira - HGuSGC (R$ 65.365,80) .
3.	A representante, em síntese, alegou que no âmbito do aludido certame:
	3.1. o prazo para interposição de intenção de recurso iniciou-se às 7:48:13 do dia 1º/3/2019, fora do horário comercial, sem aviso prévio do pregoeiro de que seria aberto nesse horário, tendo durado apenas 32 minutos, sendo que tal situação impediu a representante de recorrer das decisões do pregoeiro;
	3.2.  houve desclassificação indevida de licitantes e, mais especificamente no caso da empresa representante, violação do disposto no item 9.3.12 do edital, pois o prazo para apresentação dos comprovantes ambientais dispostos no art. 5º da IN-1/2010-SLTI/MPOG deveria se estender até a data de assinatura do contrato, e não se restringir à fase de habilitação do certame;
	3.3. houve habilitação indevida da empresa Met Indústria, Comércio e Serviços Gráficos Ltda. que apresentou uma certificação redigida em língua inglesa, a qual não poderia ter sido considerada válida para critérios de habilitação.
4.	Nesse contexto, a representante requereu a concessão de medida cautelar para suspender o Pregão Eletrônico 25/2018 e que, após análise de mérito por parte desta Corte de Contas, caso confirmadas as ilegalidades apontadas nestes autos, seja determinado aos responsáveis que promovam a anulação dos atos considerados ilegais (peça 1, p. 8) .
5.	Na fase de instrução preliminar destes autos, conduzida pela antiga Secretaria de Controle Externo de Aquisições Logísticas (Selog) , atual Auditoria de Contratações (AudContratações) , foi proposto o deferimento da concessão de medida cautelar pleiteada, tendo em vista a existência dos elementos necessários para sua adoção, a fim de que a 21ª Companhia de Engenharia e Construção suspendesse o andamento do Pregão Eletrônico 25/2018 até que o Tribunal deliberasse sobre o mérito da matéria ora em apreço e, caso algum contrato já tivesse sido firmado, se abstivesse da prática de qualquer ato com vistas à sua execução até a deliberação definitiva desta Corte de Contas.
6.	Contudo, não obstante as razões expostas pela unidade técnica, mediante o despacho de peça 16, determinei, com fundamento no art. 276, §§ 2º e 4º, do Regimento Interno/TCU, a realização da oitiva prévia da 21ª Companhia de Engenharia e Construção e das sociedades empresariais declaradas vencedoras do certame ora questionado, a fim de que, no prazo de 5  (cinco) dias úteis, apresentassem manifestação acerca das seguintes ocorrências detectadas no Pregão Eletrônico 25/2018:
	6.1. exigência de apresentação dos comprovantes ambientais dispostos no art. 5º da IN-1/2010-SLTI/MPOG, em atendimento ao subitem 9.3.12 do edital, na fase de habilitação, e não antes da assinatura do contrato, o que resultou na desclassificação da empresa SNA - Comércio de Ferramentas Ltda. - ME (CNPJ: 14.756.414/0001-50) , em desacordo com o edital do certame e com a Instrução Normativa 1/2010-SLTI-MPOG;
	6.2. razões que levaram à recusa das propostas da empresa SNA Comércio de Ferramentas Ltda. - ME por descumprimento do item 5.1 do edital para os itens 13, 21, 30, 38, 40, 42, 44, 54, 55, 56, 64, 69, 70 e 79;
	6.3. exigência contida no item 6.8.1 do edital, que levou a desclassificação de diversas empresas no certame, prejudicando a competitividade do pregão, uma vez que o campo descrição detalhada do objeto, a ser preenchido pelos licitantes quando do cadastro das propostas, deveria conter apenas informações complementares do produto ou serviço ofertado, sendo indevidas informações referentes a custos unitários, condições de entrega e outras, que devem ser exigidas e analisadas apenas do licitante melhor classificado, após a fase de lances;
	6.4. desclassificação de licitantes por digitações efetuadas "de forma estranha e ilegível" ou por considerar o valor incompatível, não restando claro os elementos que embasaram tais conclusões, e sem ponderações acerca da possibilidade de as licitantes modificarem seus preços na fase de disputa (lances) ; e
	6.5. aceitação de documentação, enviada pela empresa Met Indústria, Comércio e Serviços Gráficos Ltda., redigida em língua estrangeira, contrariamente ao que prevê o Acórdão 2010/2011 - Plenário.
7.	Determinei, ainda, à Selog que realizasse diligência na 21ª Companhia de Engenharia e Construção para que apresentasse a este Tribunal, no mesmo prazo de 5 (cinco) dias úteis, nos termos dos arts. 157 e 187 do RI/TCU, informações atualizadas sobre a licitação sub examine, esclarecendo, em especial, se as contratações dela decorrentes já teriam sido levadas a efeito.
8.	Esta Corte de Contas, por meio do Acórdão 1106/2019-TCU-Plenário (peça 56) , em anuência com o posicionamento da unidade técnica, após análise dos expedientes encaminhados a este Tribunal em resposta à diligência realizada e às oitivas efetivadas, concluiu pelo conhecimento da presente representação, para, no mérito, considerá-la parcialmente procedente, bem assim que deveria ser concedida a medida cautelar pleiteada, com suspensão do certame, por restar caracterizada a presença do fumus boni iuris e do periculum in mora, bem como deveriam ser realizadas outras diligências para encaminhamento de cópia de documentos e/ou esclarecimentos necessários ao saneamento destes autos e novas oitivas da 21ª Companhia de Engenharia de Construção, da 2ª Brigada de Infantaria na Selva (Bda Inf Sl) e do Hospital da Guarnição de São Gabriel da Cachoeira (HGuSGC) , como também oitivas das empresas que participaram do Pregão Eletrônico 25/2018 para se manifestarem acerca da suspensão cautelar concedida.
9.	A aludida deliberação desta Corte de Contas foi atendida, com remessa aos autos das respostas às oitivas realizadas e de documentação complementar, tendo sido, posteriormente, proferido o Acórdão 369/2020-TCU-Plenário, que assinou prazo de quinze dias para que a 21ª Companhia de Engenharia de Construção promovesse a anulação do Pregão Eletrônico 25/2018, sem prejuízo de determinar a realização de diligências com vistas à obtenção de elementos que permitissem a identificação dos responsáveis pelas irregularidades detectadas nestes autos.
10.	Especificamente no que concerne à determinação dessa Corte de Contas para anulação do certame ora questionado, a 21ª Cia e Cnst informou que, em razão da existência de empenho liquidado emitido pela 2ª Bda Inf Sl (peça 138, p. 5) , tal medida não pode ser implementada no Portal de Compras do Governo Federal (peça 138, p. 1) , tendo sido substituída pela suspensão da licitação no Comprasnet, "sem possibilidade de retorno" (peça 138, p. 8) .
11.	Tendo em vista que, após os exames empreendidos pela unidade técnica, vários indícios de irregularidade não foram afastados, foi proposta a realização de audiência dos responsáveis a seguir especificados, para que enviassem suas razões de justificativa acerca das irregularidades adiante discriminadas (peças 173 a 175) , tendo a Seproc, por  delegação  de  competência  deste  Relator, encaminhado os respectivos expedientes de audiência (peças 176 a 196 e 214 a 224) :
	11.1. pelo Termo de Referência do Pregão Eletrônico 25/2018 contemplar custos unitários com sobrepreço e dimensionamento inadequado de quantitativos: Srs. Orivaldo Ibiapina da Silva e Higor Donaldo Santos de Freitas, respectivamente, autor e signatário do aludido Termo de Referência;
	11.2. pela realização de pesquisa de mercado exclusivamente junto a potenciais fornecedores, sem considerar contratações similares realizadas pela Administração Pública, propiciando a ocorrência de sobrepreço no orçamento estimado da licitação; pela ratificação do dimensionamento inadequado dos quantitativos previstos no Termo de Referência do Pregão Eletrônico 25/2018; e por ter dado continuidade ao certame em descumprimento às recomendações contidas em parecer jurídico (Parecer 26/2019/CJU-AM/CGU/AGU) : Sr. Duílio Sales Garcia, ordenador de despesas da 21ª Companhia de Engenharia e Construção;
	11.3. quanto à participação da 2ª Brigada de Infantaria de Selva no registro de preços gerenciado pela 21ª Companhia de Engenharia e Construção sem a realização de estudos preliminares indispensáveis ao correto planejamento da contratação: Srs. Dhemeson Railson da Silva e Silva; Alexandre Souza Alves de Lima; e Pericles Ferreira de Lima, respectivamente, Chefe do Grupo de Coordenação e Acompanhamento das Licitações e Contratos (GCALC) , Ordenador de Despesas e Fiscal Administrativo do Comando da 2ª Brigada de Infantaria de Selva;	
	11.4. pela recusa indevida de propostas e desclassificação sumária de licitantes, com caracterização de restrição à competitividade do certame, além da utilização indevida do token pertencente ao pregoeiro na condução da sessão pública do pregão: Srs. Armando Vieira de Matos Neto, responsável pela condução do certame; e José de Oliveira Melo Filho, pregoeiro;
	11.5. quanto à participação do Hospital de Guarnição de São Gabriel da Cachoeira no registro de preços gerenciado pela 21ª Companhia de Engenharia e Construção sem a realização de estudos preliminares indispensáveis ao correto planejamento da contratação: Srs. Marco Aurélio Pereira da Silva; Leandro Zubiaurre Almeida; e Amantino Camilo Machado Filho, respectivamente, Chefe da Seção de Aquisição, Licitações e Contratos (SALC) , Fiscal Administrativo e Ordenador de Despesas do Hospital de Guarnição de São Gabriel da Cachoeira.	
12.	Após o processamento dos elementos trazidos aos autos e análise das justificativas encaminhadas, a antiga Selog propôs ao Tribunal o seguinte: conhecer da Representação e, no mérito, considerá-la parcialmente procedente; considerar revéis os Srs. Leandro Zubiaurre Almeida e Pericles Ferreira de Lima; acolher as razões de justificativa apresentadas pelos Srs. José de Oliveira Melo Filho, Dhemeson Railson da Silva e Silva, Alexandre Souza Alves de Lima e Amantino Camilo Machado Filho; rejeitar a defesa apresentada pelos Srs. Armando Vieira de Matos, Orivaldo Ibiapina da Silva, Higor Donaldo Santos de Freitas e Duílio Sales Garcia; aplicar a esses últimos responsáveis a multa prevista no art. 58, inciso II, da Lei 8.443/1992; e encaminhar cópia dos autos ao Ministério Público Militar.
II
13.	 Sobre a determinação contida no subitem 9.1. do Acórdão 369/2020-TCU-Plenário que assinou prazo de quinze dias para que a 21ª Companhia de Engenharia de Construção promovesse a anulação do Pregão Eletrônico 25/2018, considero que tal determinação pode ser considerada atendida com sua substituição pela suspensão da aludida licitação no Comprasnet, "sem possibilidade de retorno" (peça 138, p. 8) .
14.	No tocante às condutas dos responsáveis abordadas nas audiências realizadas, assiste razão à antiga Selog, quanto aos fundamentos invocados para sustentar a proposta de encaminhamento que formulou ao TCU nesta oportunidade, motivo pelo qual os adoto como razões de decidir, exceto no tocante ao acolhimento das justificativas apresentadas pelo Sr. José de Oliveira Melo Filho pelos motivos que passo a expor.
15.	Inicio o exame de mérito com as condutas relativas à participação tanto do Hospital de Guarnição de São Gabriel da Cachoeira quanto da 2ª Brigada de Infantaria de Selva no registro de preços gerenciado pela 21ª Companhia de Engenharia e Construção, sem a realização de estudos preliminares indispensáveis ao correto planejamento da contratação a ser efetivada (itens 11.3 e 11.5 acima) .
16.	O principal argumento apresentado pelos responsáveis, em suas razões de justificativa, para essas condutas foi que, no caso concreto de registro de preços para aquisição de materiais gráficos diversos e brindes, não há que se falar no necessário cumprimento do disposto na IN 5/2017 quanto à obrigatoriedade de realização de estudos preliminares para planejamento e motivação do quantitativo a ser contratado, tendo em vista que tal norma dispõe sobre procedimentos para contratação de serviços.
17.	Concordo com as ponderações desses responsáveis por considerar que tais estudos preliminares, além de não fazerem parte dos documentos obrigatórios exigidos para a participação no Pregão Eletrônico 25/2018, também não estavam previstos em nenhuma instrução normativa aplicável a esse tipo de aquisição.
18.	Ademais, há que se considerar o fato de que, no caso do Hospital de Guarnição de São Gabriel da Cachoeira, por exemplo, as aquisições em tela são de baixa materialidade (R$ 65.365,80) , além do que, em ambas as situações, os produtos foram entregues em lugar geograficamente afastado, no interior do Estado do Amazonas, de tal forma que pode ser considerada, como justificativa para a adesão ao registro de preços gerenciado pela 21ª Companhia de Engenharia e Construção, a economia de escala a ser obtida, mesmo não tendo o aludido Hospital de Guarnição e a 2ª Brigada de Infantaria de Selva participado do planejamento da contratação associada ao Pregão Eletrônico 25/2018.
19.	De mais a mais, cabe trazer à baila o seguinte trecho da instrução da unidade técnica ao analisar as razões de justificativa apresentadas pelos responsáveis: "além disso, o TR (...) sujeitou-se a diversas rodadas de revisão por parte de diferentes autoridades. Sendo assim, entende-se que, considerando a realidade enfrentada no município de São Gabriel da Cachoeira, localizado no interior amazônico, a multiplicidade de atores envolvidos na contratação, com fortes atribuições de supervisão/revisão à UGG, e, finalmente, o art. 22 da Lei de Introdução ao Direito Brasileiro - LINDB, que determina seja considerada a realidade enfrentada pelo gestor, bem como o art. 12 do Decreto 9830/2019, que estatui que o agente público somente poderá ser responsabilizado por suas decisões ou opiniões técnicas se agir ou se omitir com dolo, direto ou eventual, ou cometer erro grosseiro, no desempenho de suas funções, entende-se que a propositura de penalidades (...) seria medida de excessivo rigor".
20.	Diante desse contexto, devem ser acolhidos os argumentos de defesa apresentados pelos Srs. Dhemeson Railson da Silva, Marco Aurélio Pereira da Silva, Alexandre Souza Alves de Lima e Amantino Camilo Machado Filho.
III 
21.	No que se refere ao Termo de Referência do Pregão Eletrônico 25/2018, restou constatado que contemplava custos unitários muito acima dos valores de mercado e superdimensionamento de quantitativos, de tal forma que há duas graves deficiências na confecção do aludido documento: a) não foram adotados critérios técnicos para mensuração de quantitativos, os quais deveriam estar explicitados em memórias de cálculo; e b) foi efetuada pesquisa de preços apenas junto a alguns potenciais fornecedores (itens 11.1 e 11.2 acima) .
22.	Cumpre destacar que esta Corte de Contas tem rechaçado a realização de pesquisa de preços apenas junto a alguns potenciais fornecedores, consoante se observa dos excertos obtidos na ferramenta jurisprudência selecionada, a seguir transcritos:
 (Acórdão 3010/2016-TCU-Plenário, relator: Ministro-Substituto Weder de Olivieira) 
"A pesquisa de preços para a elaboração do orçamento estimativo da licitação não deve se restringir a cotações realizadas junto a potenciais fornecedores, devendo, ainda, serem adotadas outras fontes como parâmetro, como contratações similares realizadas por outros órgãos ou entidades públicas, mídias e sítios eletrônicos especializados e portais oficiais de referenciamento de custos."
 (Acórdão 3224/2020-TCU-Plenário, relator: Ministro Vital do Rego) 
"A pesquisa de preços para elaboração do orçamento estimativo da licitação não deve se restringir a cotações realizadas junto a potenciais fornecedores, devendo ser utilizadas outras fontes como parâmetro, a exemplo de contratações públicas similares, sistemas referenciais de preços disponíveis, pesquisas na internet em sítios especializados e contratos anteriores do próprio órgão."
 (Acórdão 4958/2022-TCU-Primeira Câmara, relator: Ministro-Substituto Augusto Sherman) 
"As pesquisas de preços para aquisição de bens e contratação de serviços em geral devem ser baseadas em uma "cesta de preços", devendo-se dar preferência para preços praticados no âmbito da Administração Pública, oriundos de outros certames. A pesquisa de preços feita exclusivamente junto a fornecedores deve ser utilizada em último caso, na ausência de preços obtidos em contratações públicas anteriores ou cestas de preços referenciais (Instrução Normativa Seges-ME 73/2020) ."
23.	Em consonância com esse entendimento, há que se ressaltar que, em um mundo globalizado, o afastamento geográfico não pode justificar pesquisa deficiente de preços junto a poucos potenciais fornecedores, quando se observa que uma simples consulta à internet seria suficiente para a obtenção de referenciais de custos unitários tanto para aquisições de material gráfico para consumo (canetas, envelopes, pastas, cadernos etc.) , como para a compra de pequenos brindes (caneca personalizada, troféu em acrílico, bandeira em tergal e roseta de bandeira) .
24.	Ademais, a unidade técnica, com a utilização apenas da internet como fonte de pesquisa, anexou aos autos uma tabela com preços de mercado para uma amostra de vinte e cinco itens do orçamento-base do Pregão Eletrônico 25/2018 (peça 50) , que indica ter ocorrido um sobrepreço médio de 562%, sendo que os responsáveis ouvidos em audiência não apontaram, em suas defesas, deficiências ou imprecisões nessa tabela comparativa de preços que pudessem impossibilitar sua utilização no âmbito destes autos. 
25.	Ainda no tocante a essa tabela comparativa de preços acostada à peça 50, deve ser destacada a magnitude do sobrepreço de dois itens do orçamento (itens 82 e 83) , referentes à aquisição de "rosetas de bandeira" que confeccionadas em tecido teriam um custo unitário de mercado estimado em R$ 75,65 (peça 50, p.1) e foram orçadas na proposta vencedora, respectivamente, em R$ 3.000,00 e R$ 3.200,00. Ainda que os gestores não tivessem a exata noção da magnitude do preço desse tipo de produto, deveriam pelo menos ter questionado o fato de a cotação para aquisição de um pequeno objeto de decoração confeccionado com material de baixo custo representar mais de três vezes o salário-mínimo da época (R$ 954,00, em 2018) .      
26.	No que se refere aos quantitativos previstos no Termo de Referência do Pregão Eletrônico 25/2018, os responsáveis não trouxeram aos autos qualquer justificativa para o fato de as estimativas de demanda dos produtos orçados serem muito superiores aos históricos de consumo do órgão licitante. 
27.	Acrescente-se que essas deficiências, tanto na pesquisa de preços quanto na estimativa de quantitativos, já tinham sido detectadas no Parecer 26/2019/CJU-AM/CGU/AGU (peça 160, pp. 5/17) , consoante se observa nas transcrições a seguir de trechos desse documento: 
"63. Repisa-se que não basta que o órgão traga aos autos menções genéricas e lacônicas. A justificativa quanto aos quantitativos deve basear-se em dados concretos e constantes nos autos.  
64. Explica-se que, muitas vezes, o preço do produto pode variar em função da quantidade da aquisição, como corre na economia de escala. Dessa forma, fica evidenciada a essencialidade de se fixar a estimativa adequada para propiciar a apresentação de propostas-lances coerentes, visando ao êxito do certame com resultados verossímeis.
 (...) 
66. Necessário, pois, que a justificativa contenha esclarecimentos acerca da metodologia utilizada para a previsão idônea dos quantitativos estimados do certame - tanto o quantitativo máximo da ata, quanto o lote mínimo de cada pedido.
67. Reitera-se, então, que as tabelas devem ser refeitas, após a revisão dos quantitativos. Sobretudo depois das informações a serem complementadas pelo Comando da 2ª Brigada de Infantaria de Selva, de modo que a demanda licitada seja estimada com base em dados concretos constantes nos autos.
 (...) 
71. É medida impositiva, portanto, a inclusão de justificativas quanto ao quantitativo a ser licitado, no intento de evitar o subaproveitamento de atas e a utilização do SRP como uma estratégia para fugir das regras orçamentárias.
 (...) 
 75.  A pesquisa ampla e idônea com base no valor de mercado é essencial para propiciar a adequada estimativa de custos da contração de forma transparente e proba, e ao mesmo tempo, possibilitar a aferição do valor referencial das parcelas de uma licitação como parâmetro na análise de exequibilidade ou aceitabilidade das propostas ou lances das empresas licitantes na ocasião do certame, podendo nortear o valor máximo aceitável.  
 (...) 
80. O presente processo licitatório está instruído com pesquisas de preços. Constam nos autos as Pesquisas de Preços realizadas exclusivamente junto a fornecedores (fls. 29/47) , bem com o Mapa Comparativo de preços (fls. 48/56) , documentos que permitem a avaliação do custo médio e as variações entre diversos fornecedores.
81. Nota-se que o mapa comparativo indica que a pesquisa fora realizada com potenciais fornecedores, tendo sido acostados os ofícios de encaminhamento aos fornecedores às fls. 26/28; existe o mínimo de três cotações por item, de acordo com o mapa comparativo às fls. 48/56, e contêm os dados das empresas consultadas.
82. Apesar do cumprimento destas formalidades, compulsando a documentação acostada, impõe-se a necessidade de reforço da pesquisa de preços.
83. Verifica-se que os fornecedores consultados são todos de Manaus e as pesquisas de preços não deixam claro se o valor do frete está (ou não) incluso. 
 (...) 
88. Veja-se que, como o valor do frete é bastante significativo, em vista do custo total, de nada adianta cotar os preços tão somente na cidade de Manaus. A omissão, portanto, deve ser suprida para regular prosseguimento do certame.  
 (...) 
90.  Por fim, é aconselhável que a Unidade licitante verifique se não existe Ata de Registro de Preços cadastrada nos sistemas eletrônicos, e ainda em vigor, em condições de atender às suas necessidades, para fins de composição da pesquisa de preços, ainda com o intuito de refletir os preços praticado atualmente no âmbito da Administração."  (grifos acrescidos) 
28.	Diante desse contexto, considero que o fato de os responsáveis não terem observado os alertas contidos no Parecer 26/2019/CJU-AM/CGU/AGU constitui fator agravante de suas condutas, além da magnitude do sobrepreço detectado que alcançou o montante de R$ 1.622.616,20 em uma amostra com valor total de R$ 1.910.920.20 (peça 50) .
29.	Importante destacar que o dano ao erário, no caso concreto que ora se analisa, só foi evitado por causa da suspensão do Pregão Eletrônico 25/2018, o que ocorreu por determinação deste Tribunal. Diante dessa situação, não me parece adequado o entendimento de que, por não ter resultado em débito, a infração cometida pelos responsáveis não os sujeita à imposição de sanção.
30.	Ademais, a grave infração à norma legal ou regulamentar, prevista no art. 58, inciso II, da Lei 8.443/1992, independe da efetivação de prejuízo aos cofres públicos, e, no presente caso, não se pode deixar de levar em conta que a elaboração do orçamento estimativo do pregão eletrônico em tela,  com custos unitários muito acima do valor de mercado e superestimativa de quantitativos, gerou potencial prejuízo aos cofres públicos, o qual, como anteriormente mencionado, só não se efetivou em razão da pronta atuação desta Corte de Contas. 
31.	O que se observa, portanto, é que o exame efetuado revelou a gravidade dos fatos narrados e das condutas dos responsáveis associados às irregularidades detectadas no Termo de Referência do Pregão Eletrônico 25/2018 (Srs. Orivaldo Ibiapina da Silva, Higor Donaldo Santos de Freitas e Duílio Sales Garcia) , de modo que impõe-se-lhes à toda evidência a aplicação individualizada da penalidade pecuniária prevista no art. 58, inciso II, da Lei 8.443/1992.
32.	Destarte, vale registrar que as irregularidades praticadas pelos aludidos gestores podem ser caracterizadas como erro grosseiro, nos termos da jurisprudência desta Corte de Contas, consoante os seguintes precedentes extraídos da ferramenta jurisprudência selecionada, dentre outros:
 (Acórdão 2459/2021-TCU-Plenário, relator: Ministro Augusto Nardes) 
"Para fins do exercício do poder sancionatório do TCU, pode ser tipificada como erro grosseiro (art. 28 do Decreto-lei 4.657/1942 - Lindb) a elaboração de documentos que fundamentem a contratação de serviços sem justificativas para os quantitativos a serem adquiridos."
 (Acórdão 1264/2019-TCU-Plenário, relator: Ministro Augusto Nardes) 
"Para fins de responsabilização perante o TCU, pode ser tipificada como erro grosseiro (art. 28 do Decreto-lei 4.657/1942 - Lei de Introdução às Normas do Direito Brasileiro) a decisão do gestor que desconsidera, sem a devida motivação, parecer da consultoria jurídica do órgão ou da entidade que dirige. Tal conduta revela desempenho aquém do esperado do administrador médio, o que configura culpa grave, passível de multa."
 (Acórdão 2860/2018-TCU-Plenário, relator: Ministro-Substituto Augusto Sherman Cavalcanti) 
"O erro grosseiro a que alude o art. 28 do Decreto-lei 4.657/1942 (Lei de Introdução às Normas do Direito Brasileiro) , incluído pela Lei 13.655/2018, fica configurado quando a conduta do agente público se distancia daquela que seria esperada do administrador médio, avaliada no caso concreto."
 (Acórdão 1689/2019-TCU-Plenário, relator: Ministro Augusto Nardes) 
"Para fins do exercício do poder sancionatório do TCU, erro grosseiro é o que decorreu de grave inobservância do dever de cuidado, isto é, que foi praticado com culpa grave."
 (Acórdão 1628/2018-TCU-Plenário, relator: Ministro Benjamin Zymler) 
"A conduta culposa do responsável que foge ao referencial do "administrador médio" utilizado pelo TCU para avaliar a razoabilidade dos atos submetidos a sua apreciação caracteriza o "erro grosseiro" a que alude o art. 28 do Decreto-lei 4.657/1942 (Lei de Introdução às Normas do Direito Brasileiro) , incluído pela Lei 13.655/2018."
IV 
33.	No que se refere à recusa indevida de propostas e desclassificação sumária de licitantes, com caracterização de restrição à competitividade do certame, além da utilização indevida do token pertencente ao pregoeiro na condução da sessão pública do Pregão Eletrônico 25/2018 (item 11.4 acima) , concordo com a análise da unidade técnica, no sentido de que os elementos de defesa anexados aos autos não foram suficientes para afastar tais irregularidades.
34.	Contudo, conforme explicitado no Relatório precedente, restou constatado, consoante apontado em sindicância instaurada pelo órgão, que embora a ata da sessão pública do pregão (peça 9) indique o Sr. José de Oliveira Melo Filho como pregoeiro, tal função foi exercida, de fato, pelo seu superior hierárquico, Sr. Armando Vieira de Matos Neto, utilizando token pertencente àquele.
35.	Como assentei no Voto condutor do Acórdão 3037/2015-TCU-Plenário, prolatado nos autos do TC-Processo 018.852/2013-0, que cuidou de Tomada de Contas Especial instaurada em razão de irregularidades em pagamentos efetuados pela Diretoria de Engenharia da Aeronáutica à empresa CEFA-3 Comércio e Representação de Serviços Ltda., a hierarquia e a disciplina, pilares da vida castrense, não podem justificar a prática de atos ilegais:
"60. De início, cumpre destacar que a hierarquia, ao lado da disciplina, foi erigida pelo art. 142 da Constituição Federal, como pilar de sustentação da caserna:
'Art. 142. As Forças Armadas, constituídas pela Marinha, pelo Exército e pela Aeronáutica, são instituições nacionais permanentes e regulares, organizadas com base na hierarquia e na disciplina, sob a autoridade suprema do Presidente da República, e destinam-se à defesa da Pátria, à garantia dos poderes constitucionais e, por iniciativa de qualquer destes, da lei e da ordem.' 
61. Nada obstante, a hierarquia militar não pode ser supedâneo para a prática de atos ilegais, porquanto tal conduta subverteria, por completo, a noção de que as relações entre as pessoas, não só no âmbito das Organizações Militares, como também na Administração Pública e no seio da vida comum, devem ser regidas sob o estrito império da Lei.
62. É dizer, diante de uma situação em que confrontados o dever de hierarquia e a legalidade, como é exatamente o caso de que ora se cuida, seria imperiosa a opção por esta última, pois não existe ordem, tampouco disciplina quando se subverte a obediência à lei."
36.	Destarte, também no caso concreto que ora se analisa, a hierarquia militar não pode justificar o fato de um pregoeiro deixar que seu superior hierárquico o substitua na condução do certame, utilizando indevidamente o seu token, para atuar de forma irregular.
37.	Ademais, restou demonstrado que as empresas licitantes tiveram suas propostas recusadas sumariamente, apenas por conta de erros de digitação que poderiam ser corrigidos se o condutor do certame tivesse adotado todas as cautelas necessárias ao exame das propostas, realizando inclusive as diligências pertinentes com vistas aos esclarecimentos sobre deficiências nos orçamentos apresentados.
38.	Registre-se que toda essa dinâmica originou a restrição indevida à competitividade do certame, que culminou em uma contratação com substancial sobrepreço, motivo pelo qual considero que os Srs. José de Oliveira Melo Filho e Armando Vieira de Matos Neto cometeram erro grosseiro, nos termos do art. 28 da Lei de Introdução às Normas do Direito Brasileiro (com redação dada pela Lei 13.655/2018) : "Art. 28. O agente público responderá pessoalmente por suas decisões ou opiniões técnicas em caso de dolo ou erro grosseiro."
39.	Importante destacar que a conduta do pregoeiro, em deixar, de maneira consciente, que outro militar conduzisse o certame em seu nome, leva a sua responsabilização pelas irregularidades praticadas por seu substituto no exercício da função que lhe fora confiada.
40.	Nesse contexto, cabe rejeitar as justificativas desses dois responsáveis acima mencionados, aplicando-lhes, individualmente, a multa prevista no art. 58, inciso II, da Lei 8.443/1992.
41.	Por fim, cabe dar ciência à 21ª Companhia de Engenharia do Comando do Exército das falhas apontadas no multicitado Pregão Eletrônico 25/2018.
 	Ante o exposto, voto por que seja adotada a deliberação que ora submeto a este Colegiado.
TCU, Sala das Sessões, em 23 de maio de 2023.
MARCOS BEMQUERER COSTA
Relator